ACORDAO-COMPLETO-2360966

ACÓRDÃO 5278/2020 ATA 13/2020 - PRIMEIRA CÂMARA

VISTOS, relatados e discutidos estes autos de auditoria realizada nas obras de construção do Terminal Fluvial de Cargas e Passageiros de Santarém, objeto do Convênio 292/2006, celebrado entre o Departamento Nacional de Infraestrutura de Transportes e o Município de Santarém/PA; 
ACORDAM os Ministros do Tribunal de Contas da União, reunidos em sessão da Primeira Câmara, diante das razões expostas pelo relator, em: 
9.1. acolher as razões de justificativa de Lindomar Luiz de Abreu Junior, Cledimar Augusto da Silva, Wilson do Egito Coelho Filho, Cyro da Silva Costa, Carla Renata Moreira Pereira Nascimento e Eduardo Souza de Araújo;
9.2. aproveitar, com fulcro art. 281 do Regimento Interno do TCU, as razões de justificativas apresentadas em favor de Reinaldo Antônio Lisboa Pimentel;
9.3. dar ciência desta deliberação ao Departamento Nacional de Infraestrutura de Transportes, ao Município de Santarém/PA e à Construtora Mello de Azevedo S/A;
9.4. arquivar os autos.

Auditoria realizada nas obras de construção do Terminal Fluvial de Cargas e Passageiros de Santarém.

Primeira Câmara

Departamento Nacional de Infraestrutura de Transportes; Município de Santarém/PA.

3. Interessados/Responsáveis:
3.1. Interessado: Congresso Nacional (vinculador)
3.2. Responsáveis: Carla Renata Moreira Pereira Nascimento (XXX.641.482-XX); Cledimar Augusto da Silva (XXX.304.042-XX); Construtora Mello de Azevedo S/A (17.154.899/0029-09); Cyro da Silva Costa (XXX.981.403-XX); Eduardo Souza de Araújo (XXX.857.982-XX); Estaleiro Gamboa Eireli (15.260.896/0001-15); Jorge Ernesto Pinto Fraxe (XXX.617.424-XX); Lindomar Luiz de Abreu Junior (XXX.297.901-XX); Maria do Carmo Martins Lima (XXX.863.102-XX); Pedro Gilson Valério de Oliveira (XXX.627.412-XX); Raimundo Inácio Campos Correa (XXX.975.312-XX); Reinaldo Antonio Lisboa Pimentel (XXX.066.712-XX); Wilson do Egito Coelho Filho (XXX.541.881-XX).

13.1. Ministros presentes: Benjamin Zymler (na Presidência), Walton Alencar Rodrigues (Relator), Bruno Dantas e Vital do Rêgo.
13.2. Ministro-Substituto presente: Weder de Oliveira.

WALTON ALENCAR RODRIGUES

Adoto, como relatório, a instrução da antiga SeinfraHidroferrovia, atual SeinfraCOM (peças 157-159) :
INTRODUÇÃO
1. Trata-se de Relatório de Auditoria decorrente da Fiscalização 314/2012 (peça 100) , que teve por objetivo fiscalizar as obras de Construção de Terminal Fluvial em Santarém/PA, programa de trabalho 26.784.1456.10K5.0103/2009, objeto do Contrato 7/2008-Seminf, firmado entre a Secretaria Municipal de Infraestrutura de Santarém/PA (Seminf) e a Empresa Construtora Mello de Azevedo S.A. A obra, cujo valor contratual original é de R$ 4.444.500,00 (data base julho/2007) , foi licitada por meio da Concorrência 2/2007-Seminf.
2. Esta instrução tem como objetivo analisar as razões de justificativas encaminhadas pelos responsáveis, chamados nas audiências autorizadas no Despacho do Exmo. Ministro Relator Walton Alencar Rodrigues de 10/7/2012 (peça 103) , consoante as competências delegadas por meio do art. 1º, inciso III, da Portaria-Min-WAR 1/2009. Essas audiências foram procedidas após a análise das informações prestadas em sede de oitiva (peça 128) pela Secretaria de Infraestrutura do Município de Santarém/PA e pela Construtora Mello de Azevedo, relacionadas aos achados do citado Relatório de Fiscalização 314/2012.
HISTÓRICO
3. A obra em análise fez parte das auditorias temáticas em obras de terminais fluviais, conforme determinado no Acórdão 367/2012-TCU-Plenário, de 15 de fevereiro de 2012. Como resultado dos trabalhos foi gerado o Relatório de Auditoria 314/2012 (peça 100) , apontando os seguintes indícios de irregularidades: 
a) orçamento do edital inadequado; 
b) adiantamento de pagamentos;
c) acréscimos ou supressões em percentual superior ao legalmente permitido;
d) subcontratação irregular; 
e) fiscalização ou supervisão deficiente ou omissa; e
f) inexistência dos critérios de aceitabilidade de preços unitário e global.
4. Os achados citados nos itens "a", "c", "d", "e" e "f" foram classificados pela equipe de auditoria como irregularidade grave com recomendação de continuidade (IG-C) . Eles não se enquadravam na definição presente no art. 91, § 1°, inciso IV, da Lei 12.465, de 12 de agosto de 2011, LDO/2012, por não terem potencialidade de causar prejuízos irreversíveis ao erário.
5. Com relação ao achado "b", adiantamento de pagamentos, a classificação novamente foi de irregularidade grave com recomendação de continuidade (IG-C) , embora fosse materialmente relevante (adiantamento de 20% do valor total do contrato) . Todavia, a execução financeira já alcançava 80% e não se vislumbrava apropriado o bloqueio dos recursos financeiros, conforme assentado no Despacho do Ministro Relator em 10/7/2012 (peça 103) . Eventual dano ao erário, em caso de abandono da obra, poderia ser ressarcido em sede de tomada de contas especial.
6. A seguir serão detalhadas as ocorrências que deram origem aos achados de auditoria.
I. Das irregularidades constatadas
I.1. Do achado "orçamento do edital inadequado"
7. O orçamento que compôs o projeto básico das obras do Terminal Fluvial de Santarém/PA era inadequado, pois não contemplava em sua totalidade o disposto no art. 6º, inciso IX, alínea "f" e art. 7º, parágrafo 2º, inciso II, da Lei 8.666/1993. Também não atendia ao princípio constitucional da transparência, que deve reger todos os atos do administrador público, tendo em vista que não apresentava de forma clara e precisa todas as memórias de cálculo de formação dos preços utilizados e continha valores arbitrados, não devidamente justificados e motivados.
8. Outra deficiência detectada foi a falta de critérios de medição dos serviços. Não estavam definidas as etapas intermediárias de pagamento dos principais serviços da obra. Por exemplo, não foi encontrado nenhum documento que estabelecesse percentuais a serem medidos nas etapas navais pela comprovação de chegada de aço em estoque, pelo beneficiamento ou pela conclusão do elemento (flutuante principal ou intermediário, ponte de acesso etc) .
I.2. Do achado "adiantamento de pagamentos"
9. Foi constatado adiantamento de pagamentos de, no mínimo, R$ 982.703,41 (20,1%) , referente aos elementos navais das obras de construção do Terminal de Santarém-PA, objeto do Contrato 7/2008-Seminf. Até a 19ª Medição, de 7/3/2012, já haviam sido pagos R$ 1.239.002,08 à Construtora Mello de Azevedo. Esse montante correspondia, em média, a 66,6% do total dos itens IV.1.6 - Um flutuante de frente de 40,0m x 20,0m x 2,0m (80%) , IV.1.7 - Dois flutuantes de frente de 7,0m x 6,0m x 1,3m (48%) e IV.1.8 - Três pontes de ligação de 35,0m x 5,0m x 1,6m (50%) . Entretanto, em análise conservadora, somente poderia ter sido medida e paga a importância de R$ 256.298,67, correspondente a 25% do maior flutuante.
I.3. Do achado "acréscimos em percentual superior ao legalmente permitido"
10. Identificou-se acréscimo de serviços de 58,35% no Contrato 7/2008, de acordo com consagrada metodologia do TCU (Acórdão 749/2010-TCU-Plenário) , percentual superior ao legalmente permitido (25%) , em afronta ao §1º do art. 65 da Lei 8.666/1993. Cerca de dois anos e meio após a assinatura do termo foram propostas, pela contratada (Construtora Mello de Azevedo) , alterações nas dimensões das estruturas navais, à época ainda não iniciadas. O argumento era que trariam maior segurança e melhor logística no embarque e no desembarque de cargas e de passageiros. Os elementos navais (flutuantes e ponte de acesso) inicialmente previstos foram substituídos por outros, ocasionando o acréscimo.
11. Vale mencionar que o Dnit, na Nota Técnica 055/2011-COBRHIDIDE-CGHPAQ-DAQ, de 30/5/2011, considerou regular o acréscimo de serviços no contrato em comento. Foi feita compensação entre os quantitativos suprimidos e acrescidos. Basicamente foi verificado, apenas, se as modificações não provocaram aumento do valor inicial do termo em mais de 25%, o que não se coaduna com a Lei 8.666/1993 e com a jurisprudência dominante do TCU.
I.4. Do achado "subcontratação irregular"
12. A Construtora Mello de Azevedo, autorizada pela Seminf, subcontratou o Estaleiro Gamboa Ltda. para a execução das estruturas navais, cujo valor alcançava R$ 2.474.679,25, o que correspondia a cerca de 50% do valor do contrato principal (R$ 2.474.679,25 / R$ 4.888.564,99) . Essa subcontratação acarretou a irregularidade consubstanciada em participação do autor do projeto básico na execução da obra, vedada pelo art. 9º da Lei 8.666/1993. Ademais, no Edital da Concorrência 2/2007 e no Contrato 7/2008 não foram previstos limites para subcontratação de partes da obra, em afronta ao art. 78, inciso VI c/c o art. 72 da Lei 8.666/1993.  
13. Após vencer a licitação para a construção do Terminal Fluvial de Santarém, a Construtora Mello de Azevedo contratou a mesma engenheira naval (Sra. Marilene Gambôa Braga - CREA 11.839-D PA) , autora do projeto básico, para confeccionar o projeto executivo. Também solicitou à Secretaria Municipal de Infraestrutura de Santarém - Seminf, mediante o documento 92-TF/225-2011-Mello de Azevedo, autorização para terceirizar a construção dos flutuantes navais da obra do terminal, informando que seria contratado o Estaleiro Gamboa. Por meio do Ofício 1.206/2011, de 25 de outubro de 2011, a Seminf concordou com tal subcontratação. Diante da autorização, foi firmado, em 29 de novembro de 2011, o Contrato 2.935/2011 - Obra 225, entre a Construtora Mello de Azevedo e o Estaleiro Gamboa. 
14. Foi incluída na subcontratação, que representa cerca de 50% do valor do termo principal, a completa execução dos elementos navais - pontes de acesso, flutuantes intermediários e principal e acessórios. Ocorre que a subcontratação daquela empresa, cuja engenheira responsável técnica era também autora do projeto básico, ocasionou a irregularidade de participação da autora do projeto básico na execução das obras navais integrantes do objeto licitado, em afronta ao art. 9º, caput, incisos I e II e § 3º, da Lei 8.666/1993, que vedam expressamente a participação na execução da obra, ainda que indiretamente, de autor de projeto básico ou de empresa da qual o autor do projeto seja responsável técnico.
I.5. Do achado "fiscalização ou supervisão deficiente ou omissa"
15. A fiscalização feita pela Secretaria Municipal de Infraestrutura da Prefeitura Municipal de Santarém-PA não realizava o acompanhamento adequado da obra de construção do Terminal Fluvial de Santarém, objeto do Contrato 7/2008-Seminf, o que resultou em prorrogações do prazo contratual sem análise devidamente detalhada dos motivos dessas alterações e em pagamentos por materiais e serviços sem a respectiva comprovação de execução.
I.5.1. Atraso injustificado
16. O Contrato 7/2008 foi assinado em 8/2/2008, com prazo de execução previsto de dez meses. A fiscalização da obra acatou diversos pedidos de prorrogação de prazo sem realizar análise minuciosa das razões que os motivaram. Em decorrência dessas prorrogações, o contrato, que tinha prazo inicial de dez meses, já estava com mais de quatro anos de vigência e a obra não concluída.
17. O Dnit, concedente dos recursos, utilizava relatórios técnicos produzidos pelo Núcleo de Fiscalização de Convênios das Instalações Portuárias Públicas de Pequeno Porte - NFC-IP4 para acompanhamento das obras. Todavia, esses relatórios, além de serem apenas trimestrais, também não apresentavam informações essenciais ao acompanhamento eficaz da obra, tais como os percentuais de execução das etapas do cronograma a cada período de medição, as datas de entrega de materiais (inclusive do aço) ou as datas de conclusão dos serviços.
I.5.2. Ausência de controle efetivo dos prazos e dos quantitativos executados
18. Conforme verificado no achado "adiantamento de pagamentos", a fiscalização da Seminf, diante da inexistência de critérios de medição estabelecidos em contrato, permitiu pagamento pelos serviços referentes à construção do cais flutuante em percentual superior ao da comprovada execução.
19. Ademais, a contratante não apresentou relatórios de fiscalização que demonstrassem as datas de fornecimento do aço e que comprovassem objetivamente o percentual de execução física dos flutuantes. A Seminf não apresentou memória de cálculo dessas medições, o que evidenciou a ausência de controle efetivo dos prazos e dos quantitativos executados. 
I.6. Do achado "inexistência de critérios de aceitabilidade de preços unitário e global"
20. Constatou-se a ausência, no edital da Concorrência Pública 2/2007-Seminf, de cláusulas estabelecendo os critérios de aceitabilidade de preços unitário e global máximos, em desconformidade com o art. 40, inciso X c/c o art. 43, inciso IV, ambos da Lei Federal 8.666/1993. Esses critérios, além de evitarem contratações antieconômicas, visam garantir a adequação do preço global final aos valores praticados no mercado e evitam a aceitação de planilhas de preços com custos unitários distorcidos, o que, caso ocorra, pode beneficiar indevidamente a empresa vencedora em futuros aditivos, permitindo os chamados "jogos de planilha".
21. Foi verificado que a proposta da licitante vencedora do certame, construtora Mello de Azevedo, apresentava inicialmente valor global de R$ 4.882.727,23, R$ 438.227,23 superior ao preço base da Administração e com BDI de 47,82%. Seus preços unitários, por vezes, também superavam os da planilha apresentada pela Seminf ao Dnit. Exemplos: mobilização e desmobilização (25% superiores) , armadura de aço CA 50 (35% superior) , concreto fck = 25Mpa (28% superior) .
22. Porém, antes da assinatura do Contrato 7/2008, a Seminf solicitou à empresa que reduzisse os preços unitários e globais inicialmente ofertados, a fim de limitá-los ao valor base da licitação, R$ 4.444.500,00. A futura contratada acatou o pedido e assinou o termo com planilha de preços e quantitativos conforme solicitado pela Seminf. O BDI também foi reduzido para 23,9%. Vale mencionar que a planilha final entregue pela Seminf à construtora para a assinatura do contrato continha alterações de quantitativos em relação à licitada. O termo foi firmado com esses quantitativos diferentes. 
23. Entretanto, devido à ausência de critérios de aceitabilidade previstos em edital, o 1º Termo Aditivo, celebrado em julho de 2008, retornou os quantitativos aos valores presentes no orçamento base da concorrência. O 6º Termo Aditivo, de junho de 2010, elevou o valor contratual para R$ 5.220.246,01. Já o 10º Termo, de julho de 2011, reduziu o valor para R$ 4.888.565,45, após o Dnit constatar impropriedades em projetos que haviam sido remetidos para aprovação.
II. Do Despacho do Exmo. Min. Rel. Walton Alencar Rodrigues de 10/7/2012 (peça 103) 
24. No Relatório de Fiscalização 314/2012 (peça 100) , a equipe técnica da então Secob-4, sucedida pela SeinfraHidroFerrovia, propôs a realização de audiência de responsáveis pelas irregularidades constatadas e, em relação ao achado "subcontratação irregular", propôs ainda a realização de oitiva da Secretaria Municipal de Infraestrutura de Santarém/PA e da Construtora Mello de Azevedo.
25. No Despacho de 10/7/2012, o Exmo. Ministro-Relator Walton Alencar Rodrigues determinou, preliminarmente, a realização das oitivas e de eventuais diligências que se fizessem necessárias, visando buscar maiores esclarecimentos para uma austera apuração dos fatos e precisa identificação dos responsáveis, deixando-se audiências e determinações para etapa posterior do processo.
26. A realização das audiências e a análise das razões de justificativas, após o total saneamento dos autos, também foram autorizadas no despacho, em reforço às competências já delegadas por meio do art. 1º, inciso III, da Portaria-Min-WAR 1/2009.
27. Em seguida, o Pronunciamento da 1ª Diretoria da SecobHidroFerrovia de 13/7/2012 (peça 104) trouxe proposta, com fundamento no art. 250, inciso V, do Regimento Interno do TCU, no sentido de que a Seminf de Santarém/PA, em sua oitiva, se pronunciasse também a respeito dos demais indícios de irregularidades apontados no Relatório 314/2012. Assim, a Seminf foi instada a manifestar-se, em sede de oitiva, a respeito dos seis indícios de irregularidades apontados (peça 106) , bem como a Construtora Mello de Azevedo foi instada a se manifestar sobre o indício de subcontratação irregular do Estaleiro Gamboa (peça 107) .
28. Por fim, após a análise das mencionadas oitivas pela Unidade Técnica (peça 128) , os responsáveis pelas irregularidades não saneadas foram identificados e chamados em audiência, com fundamento no art. 43, inciso II, da Lei 8.443/1992 c/c o art. 250, inciso IV, do Regimento Interno do Tribunal de Contas da União e consoante a autorização concedida pelo Exmo. Ministro Relator Walton Alencar Rodrigues (despacho na peça 103) .
EXAME TÉCNICO
29. Em atendimento às autorizações do Despacho de 10/7/2012 do Exmo. Ministro-Relator Walton Alencar Rodrigues (peça 103) , foram enviados pela então SecobHidroferrovia, sucedida pela SeinfraHidroferrovia, os ofícios para comunicação das audiências. A tabela a seguir identifica os responsáveis, os ofícios emitidos e as peças onde constam a ciência de comunicação e as razões de justificativas apresentadas:
III. Razões de justificativas dos responsáveis 
30. Passa-se à análise das razões de justificativas apresentadas por cada um dos responsáveis arrolados nos autos.
III.1. Sr. Cledimar Augusto da Silva, Chefe da Divisão de Engenharia e Obras Públicas da Seminf
31. Por meio do Ofício 746/2014-TCU/SecobHidroferrovia (peça 133) , foi comunicada ao responsável sua audiência para que apresentasse razões de justificativa (i) por ter aprovado o Projeto Básico e o Edital da Concorrência Pública 2/2007-Seminf com orçamento sem memórias de cálculo claras de serviços navais de grande representatividade no valor total e sem a devida transparência quanto às fontes utilizadas para adoção de preços, produtividades e consumos desses serviços, descumprindo o art. 6º, inciso IX, alínea "f" e o art. 7º, § 2º, inciso II, ambos da Lei 8.666/1993; e (ii) por ter aprovado o Edital da Concorrência Pública 2/2007-Seminf sem a inclusão de preços unitários e sem critérios de aceitabilidade de preços unitário e global, descumprindo o disposto no art. 40, inciso X, da Lei Federal 8.666/1993.
32. Nas razões de justificativas, inseridas nos autos como peça 152, o gestor apenas afirma que o projeto básico estaria de acordo com as normas para celebração de convênio junto ao poder executivo federal, representado pelo concedente Dnit, já que a autarquia teria aprovado o projeto mediante a Nota Técnica 470/2007-COBRAQ-CGEHPAQ-DAQ. 
33. Segundo o Sr. Cledimar, os quantitativos e os custos unitários das planilhas estariam coerentes com os estabelecidos pelo Sicro 2 e pelo Sinapi.
Análise
34. Não foram apresentados argumentos capazes de afastar a responsabilidade do gestor quanto às falhas encontradas no Edital da Concorrência Pública 2/2007-Seminf, do qual o projeto básico é parte integrante. A simples alegação de que o projeto estaria de acordo com as normas não demonstra sua regularidade. Tampouco a aprovação pelo Dnit elimina os vícios encontrados no documento encaminhado pela Seminf à autarquia. Inclusive, os servidores ligados à aprovação do projeto básico por parte do Dnit também foram chamados em audiência.
35. De modo geral, a manifestação foi pautada em alegar que as irregularidades apresentadas no relatório do Tribunal seriam improcedentes. Entretanto, o responsável apresentou frágeis argumentos que sequer foram acompanhados de alguma evidência.
36. Conforme apontado no Relatório de Fiscalização 314/2012 (peça 100) , diversos parâmetros adotados na composição do orçamento licitado não foram justificados, a exemplo das composições de custos dos flutuantes de acesso e de chegada, cujos valores giravam em torno de 50% do total das obras. 
37. Outra grave deficiência detectada foi a falta de critérios de medição dos serviços. Não estavam definidas as etapas intermediárias de pagamento de cada serviço. Por exemplo, não foi encontrado nenhum documento que estabelecesse percentuais a serem medidos nas etapas navais pela comprovação de chegada de aço em estoque, pelo beneficiamento ou pela conclusão de cada elemento. Também não havia memorial descritivo que especificasse suficientemente os serviços. Tudo isso gera descontrole sobre o andamento de uma obra e risco de pagamento por fornecimentos ou serviços não executados ou em duplicidade, já que a contratada fica com grande liberdade para superdimensionar percentuais de execução de serviços nas suas medições e a fiscalização fica desprovida de critérios objetivos de aferição.
38. Quanto à segunda irregularidade atribuída ao Sr. Cledimar, qual seja, ter aprovado o Edital da Concorrência Pública 2/2007-Seminf sem a inclusão de preços unitários e sem critérios de aceitabilidade de preços unitário e global, ele não se manifestou.
39. Vale destacar que, por força do que dispõe o art. 70, parágrafo único, da Constituição Federal, bem assim o art. 93 do Decreto-Lei 200/1967 c/c o art. 66 do Decreto 93.872/1986, a comprovação da regularidade da aplicação dos recursos públicos repassados por convênio compete exclusivamente ao gestor dos recursos.
40. Tal entendimento, confirmado pelo Supremo Tribunal Federal no Mandado de Segurança (MS 20.335/DF, de 12/10/1982 da Relatoria do Ministro Moreira Alves) , é também consolidado nesta Corte de Contas, conforme se verifica nos Acórdão 678/2015-TCU-Plenário, 696/2014-TCU-Plenário, 4.869/2010-TCU-1ª Câmara, 2.665/2009-TCU-Plenário, 5.798/2009-TCU-1ª Câmara, 5.858/2009-TCU-2ª Câmara, 903/2007-TCU-1ª Câmara e 1.656/2006-TCU-Plenário.
41. Desse modo, o gestor deve fornecer todas as provas da regular aplicação dos recursos sob sua responsabilidade, em conformidade com os normativos vigentes e com reiterada jurisprudência do TCU.
Conclusão
42. Constata-se que o manifestante não buscou demonstrar a regularidade de seus atos por meio de justificativas contundentes, didaticamente elaboradas e alicerçadas em evidências adequadamente referenciadas. Desse modo, os argumentos não foram capazes de afastar sua responsabilidade pela irregularidade identificada em auditoria.
43.	Ante o exposto, conclui-se que é reprovável a conduta do Sr. Cledimar Augusto da Silva ao ter aprovado o Projeto Básico e o Edital da Concorrência Pública 2/2007-Seminf com orçamento sem memórias de cálculo claras de serviços navais de grande representatividade no valor total e sem a devida transparência quanto às fontes utilizadas para adoção de preços, produtividades e consumos desses serviços, descumprindo o art. 6º, inciso IX, alínea "f" e o art. 7º, § 2º, inciso II, ambos da Lei 8.666/1993; e sem a inclusão de preços unitários e sem critérios de aceitabilidade de preços unitário e global, descumprindo o disposto no art. 40, inciso X, da Lei Federal 8.666/1993, razão pela qual se entende que suas razões de justificativas devem ser rejeitadas e que deve ser aplicada a multa prevista no art. 58, caput e inciso II, da Lei 8.443/1992 c/c o art. 268, caput e inciso II, do Regimento Interno do Tribunal de Contas da União. 
III.2. Sr. Wilson do Egito Coelho Filho, Coordenador do DAQ/Dnit
44. Por meio do Ofício 747/2014-TCU/SecobHidroferrovia (peça 134) , foi comunicada ao responsável sua audiência para que apresentasse razões de justificativa por ter aprovado o Projeto Básico das obras de construção do Terminal de Cargas e Passageiros de Santarém/PA, por meio da Nota Técnica 470/2007-COBRAQ-CGEHPAQ-DAQ, com orçamento sem memórias de cálculo claras de serviços navais de grande representatividade no valor total, sem a devida transparência quanto às fontes utilizadas para adoção de preços, produtividades e consumos desses serviços e sem parte dos elementos requeridos no art. 6º, inciso IX, alínea "f" da Lei 8.666/1993, em afronta ao art. 2º, § 1º da IN STN 1/1997.
45. Nas razões de justificativas inseridas nos autos como peça 147 o gestor assinala que as ações de construção ou reforma de instalações portuárias públicas de pequeno porte na região amazônica eram executadas de forma descentralizada. Os convênios de apoio técnico e financeiro teriam sido celebrados com prefeituras municipais, governos estaduais e com a Companhia Docas do Maranhão - Codomar. O Dnit seria o concedente e os órgãos seriam os convenentes. Segundo o manifestante, o Dnit faria uma análise preliminar das documentações e encaminharia o resultado para uma comissão paritária, constituída por membros do concedente e do convenente. Tal comissão deteria o poder de aprovar os projetos.
46. Em seguida, o manifestante afirma que teria passado um ano no Dnit, no cargo de Coordenador, entre 11/8/2006 e 31/8/2007 (peça 147, p. 8-9) , quando teria sido nomeado Diretor na Secretaria Especial de Portos da Presidência da República. A ação de Santarém/PA teria sido iniciada antes de sua chegada ao Dnit. Afirma que, segundo a Nota Técnica 470/2007-COBRAQ-CGEHPAQ-DAQ, um ofício municipal de 7/2/2006 teria encaminhado um pré-projeto das instalações, que teria servido de base para a celebração do Convênio 292/2006 em 29/12/2006. 
47. A Coordenação do DAQ/Dnit teria desenvolvido metodologia para avaliar projetos e preços de instalações navais flutuantes. Esse tipo de obra não constaria do Sicro nem do Sinapi. Os preços seriam balizados por consultas a estaleiros da região, que estabeleceriam valores com base na TPB (toneladas de porte bruto) de cada peça confeccionada em aço naval.
48. Conforme o Sr. Wilson, no pré-projeto era prevista uma estrutura de acostagem fixa (não flutuante) a ser executada no local onde embarcações já operavam de forma precária em um barranco existente no local. Entretanto a variação de maré de 7m em Santarém inviabilizaria a solução. Assim, a Nota Técnica 470/2007 teria realizado análise sobre o segundo projeto encaminhado pela Prefeitura de Santarém/PA, que teria mudado a concepção inicial para adotar instalação com cais flutuante e rampa de concreto, capaz de operar em águas altas ou baixas.
49. Em seguida, o gestor afirma que a nota teria apontado a falta de detalhamento de diversos itens de projeto e que, portanto, não teria sido conclusiva, já que o projeto não estaria completo. O intuito da nota teria sido apenas demonstrar para a prefeitura que a solução técnica do segundo projeto seria adequada e que o projeto como um todo não estaria completo.
50. As deficiências teriam sido comunicadas à Prefeitura de Santarém em 24/7/2007 e parcialmente respondidas em 9/8/2007.
51. Adiante, a manifestação cita trecho da análise de custos do item 6 da NT 470/2007: "Os custos unitários apresentados na formulação das planilhas estão coerentes com os estabelecidos pelo Sicro 2, nos itens disponíveis, e com os parâmetros fixados pelo Sinapi, conforme as determinações emanadas da Instrução Normativa n. 1/97, de 15/1/1997". Tal nota teria apresentado o orçamento original da obra e citado em análise apenas os custos unitários dos itens disponíveis no Sicro 2, já que os quantitativos a serem por eles multiplicados dependeriam dos detalhamentos do projeto a serem elaborados posteriormente.
52. Na sequência, o responsável informa que a NT 470/2007 não teria servido de base para a abertura do processo licitatório, já que o signatário não seria gestor financeiro, ordenador de despesa e nem teria atribuição de aprovar projetos. O gestor ocuparia cargo de coordenador, emitindo opinião para a consideração superior de seu coordenador geral, que, por sua vez, se reportaria ao diretor. O diretor deveria encaminhar os pareceres para a comissão paritária, que deteria a atribuição de aprovar o projeto. Após esse rito, a comissão encaminharia o assunto para a prefeitura abrir a licitação.
53. Por fim, o manifestante alega que a aprovação que teria servido de base para a licitação e para a assinatura do contrato de construção da obra nunca poderia ter sido proveniente de uma nota técnica de que fosse signatário.
Análise
54. As razões de justificativa do gestor tiveram como foco tentar desconstituir a relação entre o documento aprovado por ele, Nota Técnica 470/2007-COBRAQ-CGEHPAQ-DAQ, e a adoção do projeto básico defeituoso para a licitação que culminou com a contratação das obras de construção do Terminal Fluvial de Santarém/PA. Alega que somente uma comissão paritária deteria poder de aprovar projetos. 
55. Inicialmente, destaque-se que, em momento algum, o manifestante defendeu que o projeto básico estivesse em conformidade com o que preceitua o art. 6º, inciso IX e art. 7º, parágrafo 2º, inciso II, da Lei 8.666/1993. 
56. Em que pese a alegação de que a nota técnica apontou a falta de detalhamento de diversos itens de projeto, verifica-se que essas deficiências não correspondem àquelas descritas no Relatório de Fiscalização 314/2012 (peça 100) . Ou seja, mesmo que a Seminf entregasse os complementos apontados pelo Dnit na citada nota, ainda assim persistiria a irregularidade. Conforme apontado no relatório de fiscalização, diversos parâmetros adotados na composição do orçamento licitado não foram justificados, a exemplo das composições de custos dos flutuantes de acesso e de chegada, cujos valores giravam em torno de 50% do total das obras. Ademais, a nota autorizou que os detalhamentos fossem realizados somente no projeto executivo.
57. Outra grave deficiência detectada foi a falta de critérios de medição dos serviços. Não estavam definidas as etapas intermediárias de pagamento de cada serviço. Por exemplo, não foi encontrado nenhum documento que estabelecesse percentuais a serem medidos nas etapas navais pela comprovação de chegada de aço em estoque, pelo beneficiamento ou pela conclusão de cada elemento. Também não havia memorial descritivo que especificasse suficientemente os serviços. Tudo isso gera descontrole sobre o andamento de uma obra e risco de pagamento por fornecimentos ou serviços não executados ou em duplicidade, já que a contratada fica com grande liberdade para superdimensionar percentuais de execução de serviços nas suas medições e a fiscalização fica desprovida de critérios objetivos de aferição.
58. Ficou claro que o projeto básico levado à licitação não estava em conformidade com o art. 2º, § 1º da IN STN 1/1997. Segundo preceitua a mencionada norma, aquela peça deve conter conjunto de elementos necessários e suficientes, com nível de precisão adequado, para caracterizar a obra ou serviço, devendo ser elaborada com base nas indicações dos estudos técnicos preliminares, que assegurem a viabilidade técnica e o adequado tratamento do impacto ambiental do empreendimento. O projeto básico deve ser detalhado suficientemente de forma a possibilitar a avaliação do custo da obra ou serviço de engenharia e a definição dos métodos e do prazo de execução. 
59. De acordo com a jurisprudência do Tribunal, tal falha configura irregularidade grave, a qual pode ensejar a responsabilização dos gestores (Acórdão 4252/2013-TCU-Segunda Câmara, 276/2010-TCU-Plenário, 406/2010-TCU-Plenário, 4.989/2009-TCU-2ª Câmara, 544/2008-TCU-Plenário, 546/2008-TCU-Plenário, 1.813/2008- TCU-Plenário, 508/2007-TCU-Plenário, 1.327/2007-TCU-1ª Câmara, 2.648/2007-TCU-Plenário e 3.630/2007-TCU-1ª Câmara) .
60. No caso concreto em análise, o projeto não apresentava detalhamento de origem dos custos unitários, memórias de cálculo, critérios de medição etc. A deficiência ia além dos quantitativos de serviços, que dependeriam de detalhamentos do projeto, como sugeriu o manifestante. Não foram realizados estudos básicos prévios à elaboração do projeto, o que culminou com sensíveis alterações de configuração do terminal como um todo, atrasos de cronograma, pagamentos em duplicidade por projetos executivos, entre outros. 
61. Vale mencionar trecho constante das razões de justificativas do Sr. Lindomar Junior (peça 155) , onde é citada a precariedade do projeto básico:
A situação precária do Projeto Básico é devido à ausência de levantamentos topobatimétricos e estudos hidrológicos com base em dados registrados em réguas limnimétricas nas imediações do local das obras.
Sem o estabelecimento da amplitude do nível d'água do rio, que é um dos fatores determinantes na escolha da concepção das obras navais, inclusive na determinação do comprimento da rampa fixa em concreto armado e/ou da extensão das pontes que farão a interligação entre a rampa fixa e/o flutuante principal de acostagem, é impossível ter um bom Projeto de Engenharia. 
62. Apesar de a Nota Técnica 470/2007-COBRAQ-CGEHPAQ-DAQ, subscrita pelo manifestante, não ter sido o documento final de aprovação do projeto básico das obras do terminal de Santarém/PA, inegavelmente contribuiu sobremaneira para tal, já que explicitamente apontou, em sua conclusão, que o projeto básico do Terminal Hidroviário de Cargas e Passageiros do Bairro Prainha estaria em condições de ser aprovado. Ainda que a mesma conclusão tenha feito ressalva à observância de algumas orientações emitidas, no corpo da nota foi autorizada a confecção dos detalhamentos somente no projeto executivo, o que colaborou para a deficiência do Projeto Básico.
Conclusão
63. As razões de justificativas apresentadas não foram capazes de desconstituir a irregularidade atribuída ao manifestante. Verificou-se que, embora a Nota Técnica 470/2007-COBRAQ-CGEHPAQ-DAQ, subscrita pelo responsável, não tenha sido o único documento de aprovação do projeto básico das obras do Terminal Fluvial de Santarém/PA, a análise técnica realizada nesse documento foi decisiva para a aprovação do projeto pela comissão paritária.
64. Ante o exposto, conclui-se que é reprovável a conduta do Sr. Wilson do Egito Coelho Filho, ao ter aprovado o Projeto Básico das obras de construção do Terminal de Cargas e Passageiros de Santarém/PA, por meio da Nota Técnica 470/2007-COBRAQ-CGEHPAQ-DAQ, com orçamento sem memórias de cálculo claras de serviços navais de grande representatividade no valor total, sem a devida transparência quanto às fontes utilizadas para adoção de preços, produtividades e consumos desses serviços e sem parte dos elementos requeridos no art. 6º, inciso IX, alínea "f" da Lei 8.666/1993, em afronta ao art. 2º, § 1º da IN STN 1/1997, razão pela qual se entende que suas razões de justificativas devem ser rejeitadas e que deve ser aplicada a multa prevista no art. 58, caput e inciso II, da Lei 8.443/1992 c/c o art. 268, caput e inciso II, do Regimento Interno do Tribunal de Contas da União. 
III.3. Sr. Cyro da Silva Costa, Analista em Infraestrutura de Transportes do DAQ/Dnit
65. Por meio do Ofício 748/2014-TCU/SecobHidroferrovia (peça 135) , foi comunicada ao responsável sua audiência para que apresentasse razões de justificativa por ter aprovado o Projeto Básico das obras de construção do Terminal de Cargas e Passageiros de Santarém/PA, por meio da Nota Técnica 513/2007-COBRAQ-CGEHPAQ-DAQ, com orçamento sem memórias de cálculo claras de serviços navais de grande representatividade no valor total, sem a devida transparência quanto às fontes utilizadas para adoção de preços, produtividades e consumos desses serviços e sem parte dos elementos requeridos no art. 6º, inciso IX, alínea "f" da Lei 8.666/1993, em afronta ao art. 2º, § 1º da IN STN 1/1997.
66. Nas razões de justificativas inseridas nos autos como peça 151 o manifestante assinala que as ações de construção ou reforma de instalações portuárias públicas de pequeno porte na região amazônica eram executadas de forma descentralizada. Os convênios de apoio técnico e financeiro teriam sido celebrados com prefeituras municipais, governos estaduais e com a Companhia Docas do Maranhão - Codomar. O Dnit seria o concedente e os órgãos seriam os convenentes. Segundo o manifestante, o Dnit faria uma análise preliminar das documentações e encaminharia o resultado para uma comissão paritária, constituída por membros do concedente e do convenente. Tal comissão deteria o poder de aprovar os projetos.
67. Em seguida, o manifestante afirma que teria tomado posse no Dnit, no cargo de Analista de Infraestrutura de Transportes, Engenheiro Civil, em 23/8/2006, sendo lotado na Diretoria de Infraestrutura Aquaviária - Coordenação de Obras Hidroviárias Diretas e Delegadas. Teria deixado de atuar na DAQ/Dnit quando fora removido para a Superintendência Regional do Dnit no Estado do Ceará, em 26/1/2009.
68. Segundo o responsável, a ação de Santarém/PA teria sido iniciada antes de sua chegada ao Dnit. Afirma que, segundo a Nota Técnica 470/2007-COBRAQ-CGEHPAQ-DAQ, um ofício municipal de 7/2/2006 teria encaminhado um pré-projeto das instalações, que teria servido de base para a celebração do Convênio 292/2006 em 29/12/2006. 
69. A Coordenação do DAQ/Dnit teria desenvolvido metodologia para avaliar projetos e preços de instalações navais flutuantes. Esse tipo de obra não constaria do Sicro nem do Sinapi. Os preços seriam balizados por consultas a estaleiros da região, que estabeleceriam valores com base na TPB (toneladas de porte bruto) de cada peça confeccionada em aço naval.
70. Conforme o Sr. Cyro, no pré-projeto era prevista uma estrutura de acostagem fixa (não flutuante) a ser executada no local onde embarcações já operavam de forma precária em um barranco existente no local. Entretanto a variação de maré de 7m em Santarém inviabilizaria a solução de cais fixo. 
71. A Nota Técnica 513/2007-COBRAQ-CGEHPAQ-DAQ, da qual é signatário, teria realizado análise da documentação técnica de complementação do segundo projeto encaminhado pela Prefeitura de Santarém, devido a pendências decorrentes de análises anteriores, as quais teriam sido solicitadas pela DAQ por meio do fax 181/2007-COBRAQ/CGEHPAQ/DAQ. Esse segundo projeto teria mudado a concepção inicial para adotar instalação com cais flutuante e rampa de concreto. Em nota técnica anterior à 513/2007, a DAQ teria considerado adequada essa solução no tocante à funcionalidade, pois teria condições de operar tanto em águas altas como em águas baixas.
72. O manifestante afirma que a NT 513/2007 apontara a falta de detalhamento de diversos itens do projeto e que não fora conclusiva. O intuito da nota teria sido verificar se as exigências contidas no Fax 181/2007 foram atendidas pela Prefeitura de Santarém por meio do envio de nova documentação do projeto. Consideraram-se atendidas as pendências apontadas pela Coordenação no citado fax. Desse modo, o manifestante entende que a NT foi tão somente o parecer de um técnico sobre elementos do projeto básico encaminhados pela prefeitura, mas que não aprovou nenhum orçamento. O assunto teria sido submetido a seus superiores e à comissão paritária, da qual o responsável fazia parte. Entretanto, segundo o Sr. Cyro, uma nota técnica emitida somente por ele não teria nenhuma validade em termos de exprimir a opinião do Dnit. 
73. Em seguida, o gestor pontua que detalhamentos ou ajustes que se fizessem necessários poderiam ser providenciados quando da elaboração do projeto executivo, conforme previsão na Lei 8.666/1993.
74. Na sequência, o responsável informa que a NT 513/2007 não teria servido de base para a abertura do processo licitatório, já que o signatário não seria gestor financeiro, ordenador de despesa e nem teria atribuição de aprovar projetos. Seria um técnico, sem cargo de chefia, com atribuição de opinar para a consideração superior de seu coordenador, que se reportaria ao coordenador geral, que, por sua vez, se reportaria ao diretor.
75. Por fim, o manifestante alega que a aprovação que teria servido de base para a licitação e para a assinatura do contrato de construção da obra nunca poderia ter sido proveniente de uma nota técnica de que fosse signatário.
Análise
76. As razões de justificativa do gestor tiveram como foco tentar desconstituir a relação entre o documento aprovado por ele, Nota Técnica 513/2007-COBRAQ-CGEHPAQ-DAQ, e a adoção do projeto básico defeituoso para a licitação que culminou com a contratação das obras de construção do Terminal Fluvial de Santarém/PA. Alega que somente a comissão paritária, da qual inclusive fazia parte, deteria poder para aprovar projetos. 
77. Inicialmente, destaque-se que, em momento algum, o manifestante defendeu que o projeto básico estivesse em conformidade com o que preceitua o art. 6º, inciso IX e art. 7º, parágrafo 2º, inciso II, da Lei 8.666/1993. 
78. Em que pese a alegação de que a nota técnica teria apontado a falta de detalhamento de diversos itens de projeto, verifica-se que essas deficiências não correspondem àquelas descritas no Relatório de Fiscalização 314/2012. Ou seja, mesmo que a Seminf entregasse os complementos apontados pelo Dnit na citada nota, ainda assim persistiria a irregularidade. Conforme apontado no relatório de fiscalização (peça 100) , diversos parâmetros adotados na composição do orçamento licitado não foram justificados, a exemplo das composições de custos dos flutuantes de acesso e de chegada, cujos valores giravam em torno de 50% do total das obras. Ademais, a nota autorizou que os detalhamentos fossem realizados somente no projeto executivo.
79. Outra grave deficiência detectada foi a falta de critérios de medição dos serviços. Não estavam definidas as etapas intermediárias de pagamento de cada serviço. Por exemplo, não foi encontrado nenhum documento que estabelecesse percentuais a serem medidos nas etapas navais pela comprovação de chegada de aço em estoque, pelo beneficiamento ou pela conclusão de cada elemento. Também não havia memorial descritivo que especificasse suficientemente os serviços. Tudo isso gera descontrole sobre o andamento de uma obra e risco de pagamento por fornecimentos ou serviços não executados ou em duplicidade, já que a contratada fica com grande liberdade para superdimensionar percentuais de execução de serviços nas suas medições e a fiscalização fica desprovida de critérios objetivos de aferição.
80. Ficou claro que o projeto básico levado à licitação não estava em conformidade com o art. 2º, § 1º da IN STN 1/1997. Segundo preceitua a mencionada norma, essa peça deve conter conjunto de elementos necessários e suficientes, com nível de precisão adequado, para caracterizar a obra ou serviço, devendo ser elaborada com base nas indicações dos estudos técnicos preliminares, que assegurem a viabilidade técnica e o adequado tratamento do impacto ambiental do empreendimento. O projeto básico deve ser detalhado suficientemente de forma a possibilitar a avaliação do custo da obra ou serviço de engenharia e a definição dos métodos e do prazo de execução. 
81.	De acordo com a jurisprudência do Tribunal, tal falha configura irregularidade grave, a qual pode ensejar a responsabilização dos gestores (Acórdão 4252/2013-TCU-Segunda Câmara, 276/2010-TCU-Plenário, 406/2010-TCU-Plenário, 4.989/2009-TCU-2ª Câmara, 544/2008-TCU-Plenário, 546/2008-TCU-Plenário, 1.813/2008-TCU-Plenário, 508/2007-TCU-Plenário, 1.327/2007-TCU-1ª Câmara, 2.648/2007-TCU-Plenário e 3.630/2007-TCU-1ª Câmara) .
82. No caso concreto em análise, o projeto não apresentava detalhamento de origem dos custos unitários, memórias de cálculo, critérios de medição etc. Não foram realizados estudos básicos prévios à elaboração do projeto, o que culminou com sensíveis alterações de configuração do terminal como um todo, atrasos de cronograma, pagamentos em duplicidade por projetos executivos, entre outros. 
83. Vale mencionar trecho constante das razões de justificativa do Sr. Lindomar Junior (peça 155) , onde é citada a precariedade do projeto básico:
A situação precária do Projeto Básico é devido à ausência de levantamentos topobatimétricos e estudos hidrológicos com base em dados registrados em réguas limnimétricas nas imediações do local das obras.
Sem o estabelecimento da amplitude do nível d'água do rio, que é um dos fatores determinantes na escolha da concepção das obras navais, inclusive na determinação do comprimento da rampa fixa em concreto armado e/ou da extensão das pontes que farão a interligação entre a rampa fixa e/o flutuante principal de acostagem, é impossível ter um bom Projeto de Engenharia. 
84. Apesar de a Nota Técnica 513/2007-COBRAQ-CGEHPAQ-DAQ, subscrita pelo manifestante, não ter sido o documento final de aprovação do projeto básico das obras do terminal de Santarém/PA, inegavelmente contribuiu sobremaneira para tal, já que explicitamente apontou, como conclusão, que o projeto básico do Terminal Hidroviário de Cargas e Passageiros estaria em condições de ser submetido à apreciação para aprovação por parte da comissão paritária, da qual, frise-se, o Sr. Cyro era integrante.
Conclusão
85. As razões de justificativas apresentadas não foram capazes de desconstituir a irregularidade atribuída ao manifestante. Verificou-se que, embora a Nota Técnica 513/2007-COBRAQ-CGEHPAQ-DAQ, subscrita pelo responsável, não tenha sido o único documento de aprovação do projeto básico das obras do Terminal Fluvial de Santarém/PA, a análise técnica presente nesse documento foi decisiva para a aprovação do projeto pela comissão paritária, da qual, frise-se, o Sr. Cyro também era integrante.
86.	Ante o exposto, conclui-se que é reprovável a conduta do Sr. Cyro da Silva Costa, ao ter aprovado o Projeto Básico das obras de construção do Terminal de Cargas e Passageiros de Santarém/PA, por meio da Nota Técnica 513/2007-COBRAQ-CGEHPAQ-DAQ, com orçamento sem memórias de cálculo claras de serviços navais de grande representatividade no valor total, sem a devida transparência quanto às fontes utilizadas para adoção de preços, produtividades e consumos desses serviços e sem parte dos elementos requeridos no art. 6º, inciso IX, alínea "f" da Lei 8.666/1993, em afronta ao art. 2º, § 1º da IN STN 1/1997, razão pela qual se entende que suas razões de justificativas devem ser rejeitadas e que deve ser aplicada a multa prevista no art. 58, caput e inciso II, da Lei 8.443/1992 c/c o art. 268, caput e inciso II, do Regimento Interno do Tribunal de Contas da União. 
III.4. Sra. Carla Renata Moreira Pereira Nascimento, Procuradora Jurídica do Município de Santarém/PA
87. Por meio do Ofício 749/2014-TCU/SecobHidroferrovia (peça 136) , foi comunicada à responsável sua audiência para que apresentasse razões de justificativas por ter aprovado, mediante o Parecer 28/2007-PJM, de 30 de julho de 2007, minuta de edital (i) que não apresentava critérios de aceitabilidade de preços unitário e global, descumprindo o disposto no art. 40, inciso X, da Lei Federal 8.666/1993; e (ii) que não previa limites para a subcontratação de partes da obra objeto da Concorrência 2/2007, descumprindo o art. 78, inciso VI c/c o art. 72 da Lei 8.666/1993.
88. Nas razões de justificativas inseridas nos autos como peça 154, a responsável defende que o parecer jurídico seria um ato opinativo técnico ou jurídico por meio do qual o parecerista informaria e esclareceria entendimentos dos quais o Administrador Público poderia valer-se no momento da prática do ato administrativo.
89. Em seguida, a manifestante discorre a respeito da inviolabilidade de atos e manifestações profissionais de advogados, incluindo os advogados públicos, sua liberdade e autonomia no exercício da profissão. Cita o Mandado de Segurança 24.073-3, em que o Supremo Tribunal Federal teria firmado entendimento de que o parecer não seria ato administrativo, embora a responsabilização do parecerista fosse possível nos casos de erro grave, ato ou omissão praticados com culpa. 
90. Adiante, destaca pronunciamento do STF relacionado ao art. 38 da Lei 8.666/1993, quanto a situações de manifestação acerca de minutas de editais de licitação, contratos, acordos, convênios ou ajustes, e seus eventuais aditivos. Na visão da manifestante, o STF entenderia que, nesses casos, a manifestação da assessoria jurídica não se limitaria a simples opinião, alcançando a aprovação ou não. Assim, descaberia a recusa à convocação do TCU para que fossem prestados esclarecimentos. Em seu entendimento, porém, isso não significaria a possibilidade de responsabilização do parecerista, mas tão somente a necessidade de prestar esclarecimentos ao TCU.
91. A responsável prossegue citando outra decisão do STF a respeito de pareceres jurídicos e volta a destacar que, quando se tratassem de pareceres facultativos ou obrigatórios, o parecerista poderia ser responsabilizado nos casos de erro grosseiro ou culpa em sentido amplo.
92. Quando à primeira irregularidade imputada à manifestante, referente à aprovação de minuta de edital com inexistência de critérios de aceitabilidade de preços unitário e global, pontua que o edital conteria tais critérios e cita as cláusulas 4.2 e 12 do documento:
Cláusula 4.2 - Das Condições
4.2.1 - A empresa interessada deverá prestar "garantia de manutenção de proposta" em qualquer uma das modalidades previstas no subitem 10.1 deste Edital, no valor correspondente a 1% do valor orçado pelo órgão, devendo ser recolhido à tesouraria da Prefeitura Municipal de Santarém, das 10:00 às 13:00 h, até 05 (cinco) dias úteis anteriores à data de recebimento e abertura desta licitação: valor R$ 44.445,00 (quarenta e quatro mil quatrocentos e quarenta e cinco reais) .
 (...) 
Cláusula 12 - Julgamento das Propostas 
12.1. Serão desclassificadas as propostas que:
a) não atenderem às exigências do Edital, incluindo seus Anexos; 
b) não estiverem assinadas pelo representante legal ou autorizado;
c) apresentarem preço global excessivo, considerado aquele fora dos parâmetros de preço de mercado;
d) apresentarem preços inexequíveis; 
e) apresentarem preços manifestamente superiores ao praticado no mercado local, sendo igual ou superior a 10% (dez por cento) do preço orçado pelo órgão; e
f) aquelas que apresentarem preços unitários simbólicos, irrisórios ou de valor zero.
93. A parecerista afirma que, em seu entendimento, as citadas cláusulas atenderiam plenamente aos critérios exigidos pela Lei das Licitações e Contratos, inexistindo qualquer vício ou irregularidade. Sob seu ponto de vista, os advogados públicos seriam detentores de inviolabilidade de suas manifestações e atos, bastando sua opinião técnico-jurídica no sentido de que tais cláusulas supririam a exigência legal. Em reforço a tal tese cita trecho doutrinário atribuído a Maria Sylvia Zanella di Pietro:
 (...) as leis, muitas vezes, admitem interpretações diversas; não se pode concluir, em grande parte dos casos, que um ato acarrete responsabilidade só porque a interpretação adotada pelo Tribunal de Contas é diferente daquela adotada pelo advogado que proferiu o parecer. Se o parecer está devidamente fundamentado, se defende tese aceitável, se está alicerçado em lição de doutrina e jurisprudência, não há como responsabilizar o advogado (...) . Em assunto tão delicado e tão complexo como a licitação e o contrato, a responsabilidade só pode ocorrer em casos de má-fé, dolo, culpa grave, erro grosseiro por parte do advogado. (Di Pietro, 2001, p. 163) - grifos no original
94. Na visão da Sra. Carla, mesmo que se considerasse a inexistência de critérios de aceitabilidade de preços unitário e global, no caso concreto não teria havido prejuízo à municipalidade, já que fora promovida redução do preço contratual para o valor base da licitação quando da assinatura do termo. Assim, considera que a posição do TCU quanto ao tema deve ser revista.
95. No que tange à inexistência de limites para a subcontratação de partes da obra objeto da Concorrência 2/2007, a manifestante assinala que o edital admitiria a subcontratação, deixando a cargo da administração a fixação dos limites. Pontua que não haveria no ordenamento jurídico pátrio, especialmente na Lei 8.666/1993, qualquer mandamento de que o edital deveria estipular os limites da subcontratação. Caberia à Administração estabelecer tais limites.
96. Em seguida, aponta que, no Acórdão 5532/2010-TCU-Primeira Câmara, o TCU teria opinado no sentido da não necessidade de expressa previsão de subcontratação no edital ou no contrato:
Acórdão 5532/2010-TCU-Primeira Câmara, restou decidido que "A subcontratação parcial de serviços contratados não necessita ter expressa previsão no edital ou no contrato, bastando apenas que não haja expressa vedação nesses instrumentos, entendimento que se deriva do art. 72 da Lei 8.666/1993 e do fato de que, na maioria dos casos, a possibilidade de subcontratação deve atender a uma conveniência da administração" (grifos no original) 
97. A manifestante entende que, como a minuta do edital e do contrato não vedaram a possibilidade de haver a subcontratação da obra, e, posteriormente, houve manifestação da municipalidade e do Dnit aquiescendo com a subcontratação, não haveria responsabilidade da parecerista, posto que não haveria a obrigatoriedade da fixação dos limites para a subcontratação já no edital.
98. Por fim, a manifestante pede o acolhimento de suas razões de justificativas no que tange à aprovação da minuta do edital mediante o Parecer Jurídico 28/2007-PJM.
 Análise
99. Em suas razões de justificativas, a manifestante alega que, em seu entendimento, a minuta de edital aprovada por meio do Parecer Jurídico 28/2007-PJM atenderia plenamente aos comandos da Lei 8.666/1993.
100.	No que tange à inexistência de limites para a subcontratação de partes da obra objeto da Concorrência 2/2007, a jurisprudência predominante no TCU é no sentido de que somente se admite a subcontratação parcial quando prevista no edital e no contrato, estando neles estabelecidos os limites admissíveis e sendo responsabilidade da subcontratante o cumprimento integral do contrato (Acórdão 717/2011-TCU-Segunda Câmara, 748/2011-Plenário, 4.221/2011-2ª Câmara, 265/2010-Plenário, 5.532/2010-1ª Câmara, 475/2009-Plenário, 1.625/2009-Plenário, 93/2008-Plenário, 2.731/2008-Plenário, 449/2007-Plenário, 736/2007-2ª Câmara e 2.367/2006-Plenário) .
101. Entretanto, a manifestante apresentou o Acórdão 5532/2010-TCU-Primeira Câmara, que trouxe entendimento mais brando quanto à exigência editalícia. Segundo aquela deliberação, a subcontratação parcial de serviços contratados não necessitaria ter expressa previsão no edital ou no contrato, bastando apenas que não houvesse expressa vedação nesses instrumentos. Pela lógica, na visão do citado acórdão também não seria exigida a previsão de limites para eventual subcontratação.
102. Diante desse argumento, e, ainda, considerando-se que a minuta do edital ao menos previa a possibilidade de subcontratação de partes do objeto, entende-se que as razões de justificativas da manifestante referentes à inexistência de limites para subcontratação na minuta do edital aprovada devem ser acatadas.
103. Por outro lado, quanto à aprovação de minuta de edital com inexistência de critérios de aceitabilidade de preços unitário e global, a possibilidade de se inferir o preço global da obra a partir do valor estipulado para garantia de proposta (1%, o que correspondia a R$ 44.445,00) não supre a ausência dos critérios de aceitabilidade de preços unitário e global, conforme defendido pela responsável. Frise-se que o achado 3.6 do Relatório 314/2012 (peça 100) não apontou a ausência da informação explícita do valor global da obra como sendo a causadora da irregularidade. 
104. Importa destacar também que a possibilidade de se apresentar proposta até 10% acima do valor de referência fere o art. 40, inciso X, da Lei 8.666/1993 - o critério de aceitabilidade dos preços unitário e global, conforme o caso, permitida a fixação de preços máximos e vedados a fixação de preços mínimos, critérios estatísticos ou faixas de variação em relação a preços de referência, ressalvado o disposto nos parágrafos 1º e 2º do art. 48.
105.	O Edital da Concorrência Pública 2/2007-Seminf não apresentou regramento que impedisse a apresentação de proposta com preço global acima do valor base de R$ 4.444.500,00, o que acabou ocorrendo. Apesar de o Contrato 7/2008 ter sido assinado pelo valor citado, sua planilha de preços e serviços continha alterações de quantitativos em relação à planilha licitada, o que também não é admitido pela Lei 8.666/1993.
106. Com relação aos preços unitários, a planilha base de serviços do edital não apresentava valores na coluna correspondente, como se observa nas páginas 20 a 25 da peça 115 (Anexos ao Edital da Concorrência 2/2007) . Tampouco continha cláusulas estabelecendo preços unitários máximos ou remetendo a algum sistema referencial. A ausência desse critério permite a contratação de serviços com preços unitários distorcidos, o que pode beneficiar a empresa vencedora em futuros aditivos, facilitando a prática dos chamados "jogos de planilha".
107. No caso em análise, as modificações de projeto provocaram profundas mudanças na planilha de serviços, o que pode ter colocado a Administração em risco, já que não havia parametrização dos preços unitários.
108. Ao contrário do que sugere a interpretação literal do art. 40, inciso X, da Lei 8.666/1993, é obrigação do gestor, não se encontrando no âmbito de sua discricionariedade, a fixação no edital dos preços máximos unitários e global, ainda que a licitação seja para contratação de obra no regime de empreitada por preço global. Isso porque a fixação de limites máximos constitui fator ordenador da licitação, uma vez que evita uma disparidade exagerada dos preços unitários e global constantes das propostas, situação que poderia predispor a futura contratação a alterações indevidas.
109.	A jurisprudência desta Corte de Contas é no sentido de que o estabelecimento, nos editais, de critérios de aceitabilidade de preços unitários e global, com a fixação de preços máximos, é imprescindível em todas as contratações de obras (Acórdão 1237/2015-TCU-Plenário, 534/2011-Plenário, 413/2010-Plenário, 3.702/2009-1ª Câmara, 1.746/2009- Plenário, 168/2009-Plenário, 554/2008-Plenário, 2.014/2007-Plenário, 1.090/2007-Plenário e 1.755/2004-Plenário, entre outros) . 
110. Assim sendo, a não inclusão de preços unitários nos editais para contratação de obras é irregular, pois afronta o disposto no art. 40, inciso X, da Lei 8.666/1993. 
111. Relativamente à responsabilização de parecerista jurídico, esta Corte de Contas tem entendimento firmado no sentido de que esse profissional pode ser responsabilizado solidariamente com os gestores por irregularidades ou prejuízos ao erário, nos casos de erro grosseiro ou atuação culposa, quando seu parecer for vinculativo. Embora não exerça função de execução administrativa, o parecerista jurídico pode ser considerado como responsável por este Tribunal, pois o art. 71, inciso II, da Constituição Federal impõe a responsabilidade não só daqueles que derem diretamente causa a perda ou extravio de recursos públicos, mas também dos agentes que cometerem qualquer ato irregular de que resulte prejuízo ao erário. 
112.	A responsabilização solidária do parecerista por dolo ou culpa decorre da própria Lei 8.906/1994 (Estatuto da Advocacia) , a qual, em seu art. 32, dispõe que o advogado é responsável pelos atos que, no exercício profissional, praticar com dolo ou culpa. A disciplina do art. 186 do Código Civil conduz à mesma conclusão ao estatuir que comete ato ilícito aquele que, agindo por ação ou omissão voluntária, negligência ou imprudência, causar dano a outro, ainda que esse dano seja exclusivamente moral. Ademais, complementando o dispositivo citado, o art. 927 do mesmo código prevê que o causador do dano fica obrigado a repará-lo. 
113. Assim, existindo parecer que, por dolo ou culpa, induza o administrador público à prática de irregularidade, ilegalidade ou quaisquer outros atos que firam princípios da administração pública, haverá responsabilidade solidária entre gestores e pareceristas. 
114.	O mesmo entendimento é compartilhado por Marçal Justem Filho (2009) , que assim se posiciona:
Ao examinar e aprovar os atos da licitação, a assessoria jurídica assume responsabilidade pessoal pelo que foi praticado. Ou seja, a manifestação acerca da validade do edital e dos instrumentos de contratação associa o emitente do parecer ao autor dos atos. Há dever de ofício de manifestar-se pela invalidade, quando os atos contenham defeitos. Não é possível que os integrantes da assessoria jurídica pretendam escapar dos efeitos da responsabilização pessoal quando tiverem atuado defeituosamente no cumprimento de seus deveres: se havia defeito jurídico, tinha o dever de apontá-lo.
115. No mesmo sentido, o Supremo Tribunal Federal, tratando da responsabilização por parecer vinculativo, entendeu que o parecerista pode ser responsabilizado solidariamente com o gestor pelos danos causados (MS 24.631/DF, de 9/8/2007 e MS 24.584/DF, de 9/8/2007) . 
116.	A jurisprudência desta Corte de Contas há muito consolidou esse entendimento, conforme consignado nos Acórdão 1964/2010-TCU-Primeira Câmara, 1.161/2010-TCU-Plenário, 6.640/2009-TCU-1ª Câmara, 3.987/2009-TCU-2ª Câmara e 157/2008-TCU-1ª Câmara.
117. No caso em análise, a constatação da ausência de critérios de aceitabilidade de preços unitário e global por parte da parecerista jurídica não exigia qualquer conhecimento técnico em engenharia, mas tão somente conhecimentos jurídicos básicos na área de licitações e contratos. Desse modo, considera-se que ela agiu com culpa, em sentido amplo, sendo solidariamente responsável pela publicação do edital com afronta ao art. 40, inciso X, da Lei Federal 8.666/1993, juntamente com o administrador a quem cabia aprovar o instrumento convocatório.
Conclusão
118. Em suas razões de justificativas, a manifestante alega que, em seu entendimento, a minuta de edital aprovada por meio do Parecer Jurídico 28/2007-PJM atenderia plenamente aos comandos da Lei 8.666/1993.
119. Com relação à inexistência de limites para a subcontratação de partes da obra objeto da Concorrência 2/2007, considerando-se o entendimento esposado no Acórdão 5532/2010-TCU-Primeira Câmara e, ainda, o fato de a minuta do edital aprovada pela parecerista ao menos ter previsto a possibilidade de subcontratação de partes do objeto, entende-se que as razões de justificativas da manifestante devem ser acatadas.
120. Por outro lado, quanto à aprovação de minuta de edital com inexistência de critérios de aceitabilidade de preços unitário e global, considera-se que ela agiu com culpa, em sentido amplo, sendo solidariamente responsável pela publicação do edital com afronta ao art. 40, inciso X, da Lei Federal 8.666/1993, juntamente com o administrador a quem cabia aprovar o instrumento convocatório.
121. Diante do exposto, conclui-se que é reprovável a conduta da Sra. Carla Renata Moreira Pereira Nascimento, ao ter aprovado, mediante o Parecer 28/2007-PJM, de 30 de julho de 2007, minuta de edital que não apresentava critérios de aceitabilidade de preços unitário e global, descumprindo o disposto no art. 40, inciso X, da Lei Federal 8.666/1993, razão pela qual se entende que suas razões de justificativas devem ser parcialmente rejeitadas e que deve ser aplicada a multa prevista no art. 58, caput e inciso II, da Lei 8.443/1992 c/c o art. 268, caput e inciso II, do Regimento Interno do Tribunal de Contas da União. 
III.5. Sr. Eduardo Souza de Araújo, Chefe da Divisão de Engenharia e Obras Públicas da Seminf e responsável pela fiscalização das obras do terminal e pela emissão de pareceres técnicos
122. Por meio do Ofício 750/2014-TCU/SecobHidroferrovia (peça 137) , foi comunicada ao responsável sua audiência para que apresentasse razões de justificativa (i) por ter autorizado, mediante o Ofício 1.206/2011, a subcontratação irregular de empresa cuja responsável técnica pela execução das obras era autora do projeto básico e executivo dos elementos navais a serem executados, descumprindo o art. 9º, caput, incisos I e II e § 3º da Lei 8.666/1993; (ii) por ter aprovado medições das obras de Construção do Terminal de Cargas e Passageiros de Santarém/PA, a partir da 15ª, com nível de execução de serviços navais do cais flutuante em percentual superior ao efetivamente realizado, configurando adiantamento de pagamentos, em afronta ao § 3º do art. 40 da Lei 8.666/1993 e aos arts. 61, 62 e 63 da Lei 4.320/1964; (iii) por ter aprovado, mediante o Parecer Técnico 5/2011, mudanças nos elementos navais das obras do Terminal de Santarém que resultaram em acréscimo de serviços de 58% no Contrato 7/2008, acima do limite legal de 25%, de acordo com consagrada metodologia de cálculo do Tribunal de Contas da União (Acórdão 749/2010-TCU-Plenário) , em afronta ao art. 65, § 1º da Lei 8.666/1993; e (iv) por não ter avaliado de forma adequada os motivos que levaram às sucessivas prorrogações de prazo do Contrato 7/2008-Seminf e por não ter realizado controle efetivo dos prazos e dos quantitativos executados, contrariando o disposto no art. 67 da Lei 8.666/1993.
123. Nas razões de justificativas inseridas nos autos como peça 153, o gestor apresenta seus argumentos para cada uma das irregularidades atribuídas a ele.
124. Quanto ao adiantamento de pagamentos, alega que as medições e pagamentos referir-se-iam a serviços executados e materiais adquiridos (peças, perfis e chapas de aço) basicamente para a fabricação dos flutuantes. As quantidades desses materiais estariam de acordo com as planilhas que acompanharam o material técnico constante das alterações dos projetos e suas justificativas, alterações essas que teriam sido aprovadas pelo Dnit por meio da Nota Técnica 55/2011-COBRHIDIDE-CGEHPAQ-DAQ.
125. Na visão do manifestante seria impossível associar os valores pagos com a quantidade de material estocado verificada em inspeção, pela equipe técnica do TCU, sem uma quantificação precisa e análise do valor de mercado de cada material. Os pagamentos também envolveriam percentual para a mão de obra utilizada na execução da parcela concluída do flutuante principal. 
126. O responsável pontua genericamente que as medições teriam sido quantificadas sem considerar suposto pedido de maiores garantias por parte da construtora, que teria entendido existir autorização do Dnit para que fosse pago material separadamente de mão de obra, os quais, somados, representariam os serviços contratados e fiscalizados.
127.	Em seguida, defende que os boletins de medição estariam de acordo com as composições de custos dos serviços e teriam acompanhado as prestações de contas encaminhadas ao Dnit. Também alega que as composições fariam parte do processo de alteração dos projetos dos flutuantes, que seriam claras e que permitiriam a perfeita aferição das etapas construtivas, não abrindo possibilidade para pagamentos em duplicidade ou por serviços não executados. 
128. Adiante, o responsável sugere que a equipe técnica do tribunal deveria ter organizado as notas fiscais entregues pela Seminf de forma desordenada e sem rótulos e, após decifrá-las, deveria ter confrontado essas notas com o material situado no pátio da obra e no estaleiro, o que não teria ocorrido.
129.	O manifestante também alega que não teria agido de má fé e que entendia não haver riscos ao erário quanto ao possível adiantamento, pois seria possível a recuperação dos prazos previstos no cronograma de execução.  Também informa que, após o 29º Boletim de Medição, o item Cais Flutuantes estaria com 87% de execução e as obras navais com 98%.
130. Com relação ao acréscimo em percentual superior ao legalmente permitido, o responsável alega que, após o início das obras, a prefeitura e entidades interessadas no terminal teriam discutido a funcionalidade do projeto quanto ao atendimento das necessidades para o transporte de cargas e de passageiros. As alterações teriam sido encaminhadas ao Dnit para análise e aprovação, conforme Nota Técnica 55/2011-COBRHIDIDE-CGHPAQ-DAQ e Ofício 236/2011-DAQ-Dnit. As alterações propostas no projeto teriam otimizado a utilização do espaço do terminal e reduzido o valor do contrato.
131. Segundo o gestor, o projeto não teria sido descaracterizado, apenas teriam sido feitos remanejamentos dos flutuantes, criados elementos e suprimidos outros para a garantia da boa funcionalidade do terminal e segurança dos usuários. Todas as alterações, acompanhadas de projetos e memórias de cálculos, teriam sido remetidas ao Dnit para aprovação.
132.	O manifestante também afirma não considerar razoável o tratamento de supressões e acréscimos de forma separada, sem compensações, já que a supressão de 65% e o acréscimo de 58% teriam resultado em redução do valor contratual. Tal constatação estaria presente na NT 55/2011 do Dnit.
133. No que tange à subcontratação irregular, o responsável justifica que não teria agido de má-fé ao concordar com a solicitação da empresa contratada, Mello de Azevedo, de subcontratar o Estaleiro Gambôa, que seria detentor de capacidade técnica. Em sua visão, a autorização para a subcontratação daquela empresa para a execução dos serviços navais não trouxe riscos para o erário nem para a execução das obras.
134. Quanto ao achado fiscalização deficiente ou omissa, o Sr. Eduardo alega que o acompanhamento dos serviços estaria devidamente registrado em livro diário de obras e que os atrasos ocorridos no andamento dos trabalhos, sobre os quais não teria controle, estariam justificados adequadamente. Cita alguns motivos para os atrasos, como embargo da obra por órgão ambiental, intempéries, atrasos de liberações de parcelas financeiras e alteração de projetos. Também pontua que as cidades do Pará sofreriam de carência de mão de obra especializada.
135. Por fim, o manifestante solicita que suas justificativas sejam acolhidas pelo TCU e informa que encaminhou os documentos por ele citados e outros mais.
 Análise
136. De modo geral, as razões de justificativas do responsável foram pautadas na tentativa de alegar que as irregularidades apontadas pelo TCU seriam improcedentes. Entretanto, o manifestante apresentou frágeis argumentos que, na maioria das vezes, sequer foram acompanhados de alguma evidência devidamente referenciada. Não foi observado o cuidado em demonstrar a regularidade dos atos por meio de justificativas contundentes, didaticamente elaboradas e apoiadas em documentos comprobatórios.
137. Quanto ao adiantamento de pagamentos, o Sr. Eduardo apresenta argumentos genéricos no sentido de que as quantidades de materiais estocados e de serviços realizados estariam de acordo com as planilhas entregues ao Dnit. Também tentou desqualificar o trabalho empreendido pela equipe técnica do tribunal, por considerar que não seria possível precisar exatamente a quantidade de material estocado e seu valor.
138. Conforme se depreende do Relatório de Fiscalização 314/2012 (peça 100) , inspeção realizada pela equipe técnica do Tribunal em maio de 2012 constatou que apenas uma pequena parte da estrutura do flutuante principal estava montada até então e que só havia uma pilha de poucos centímetros de altura de chapas de aço empilhadas no local apontado por servidores da Seminf como sendo a área de estoque de materiais da obra. Não havia qualquer sinal de montagem dos flutuantes intermediários ou pontes de ligação, tampouco materiais estocados em quantidades condizentes com os valores que já haviam sido medidos e pagos à empresa contratada. Ainda que fossem referentes a materiais ainda não recebidos, deveria haver comprovação documental e exigência de garantias adicionais por parte da Seminf. O trecho do Relatório Diário de Obras anexado pelo manifestante em suas razões de justificativas (peça 153, p. 12-144) também não indica nenhuma atividade relacionada aos flutuantes intermediários ou pontes de acesso. Somente o flutuante de frente teria sido iniciado a partir de 1/2/2012 (peça 153, p. 116) .  
139.	A falta de critérios de medição, de memórias de cálculo e de controle por parte da fiscalização é que impediram a correta quantificação de materiais estocados ou de serviços realizados. Alegações genéricas de que a construtora teria entendido existir autorização do Dnit para que fosse pago material separadamente de mão de obra, além de não estarem claras, não podem ser aceitas como justificativa sem a apresentação de documentos comprobatórios.
140. Adiante, o responsável sugere que a equipe técnica do tribunal deveria ter organizado as notas fiscais entregues pela Seminf de forma desordenada, sem rótulos, sem memórias de cálculo e, após decifrá-las, deveria ter confrontado essas notas com o material situado no pátio da obra e no estaleiro. Quanto a tal argumento, tem-se que é obrigação dos gestores do contrato zelarem pela documentação relacionada a ele. Tamanha falta de organização em relação às notas fiscais, importantes documentos para a comprovação da correta aplicação de materiais e equipamentos, conforme apontado na instrução (peça 128) que analisou as oitivas determinadas no Despacho do Exmo. Ministro Relator Walton Alencar Rodrigues de 10/7/2012 (peça 103) , gera preocupação com relação à maneira como a execução da obra está sendo acompanhada. 
141.	Vale destacar que, por força do que dispõe o art. 70, parágrafo único, da Constituição Federal, bem assim o art. 93 do Decreto-Lei 200/1967 c/c o art. 66 do Decreto 93.872/1986, a comprovação da regularidade da aplicação dos recursos públicos repassados por convênio compete exclusivamente ao gestor dos recursos.
142. Tal entendimento, confirmado pelo Supremo Tribunal Federal no Mandado de Segurança (MS 20.335/DF, de 12/10/1982 da Relatoria do Ministro Moreira Alves) , é também consolidado nesta Corte de Contas, conforme se verifica nos Acórdão 678/2015-TCU-Plenário, 696/2014-TCU-Plenário, 4.869/2010-TCU-1ª Câmara, 2.665/2009-TCU-Plenário, 5.798/2009-TCU-1ª Câmara, 5.858/2009-TCU-2ª Câmara, 903/2007-TCU-1ª Câmara e 1.656/2006-TCU-Plenário.
143. Desse modo, os responsáveis pela fiscalização do Contrato 7/2008-Seminf é que devem fornecer todas as provas do regular acompanhamento do objeto, em conformidade com os normativos vigentes e com reiterada jurisprudência do TCU, o que não ocorreu. 
144. Neste ponto, vale destacar que os boletins de medição anexados às razões de justificativas (peça 153, p. 145 - 181) não apresentaram os critérios de medição seguidos pela fiscalização nem memórias de cálculo que explicassem de que forma os percentuais de execução, especialmente com relação aos elementos navais, eram aferidos para fins de medição e pagamento. A título de exemplo, no Boletim 19 (peça 153, p. 175) , referente ao período de 1/2/2012 a 29/2/2012, constam pagamentos de aproximadamente R$ 415 mil (49% do total das estruturas) referentes aos flutuantes intermediários e pontes de ligação, sem que tivesse sido comprovada qualquer execução dessas estruturas ou existência de materiais estocados.
145. Pelo exposto até aqui, entende-se que as razões de justificativas do responsável relacionadas à irregularidade adiantamento de pagamentos devem ser rejeitadas e reafirma-se a afronta ao § 3º do art. 40 da Lei 8.666/1993 e aos arts. 61, 62 e 63 da Lei 4.320/1964.
146. Com relação ao acréscimo em percentual superior ao legalmente permitido, tal irregularidade foi considerada saneada após a análise dos argumentos apresentados nas razões de justificativas do Sr. Lindomar Luiz de Abreu Junior (peça 155 e item III.6 desta instrução) . Desse modo, fica afastada a responsabilidade do Sr. Eduardo quanto a esse tópico.
147. No que tange à subcontratação irregular, o manifestante limitou-se a argumentar que que não teria agido de má-fé ao concordar com a solicitação da empresa contratada, Mello de Azevedo, de subcontratar o Estaleiro Gambôa, que seria detentor de capacidade técnica, o que não afasta a irregularidade. 
148. Assim, o entendimento esposado no item 3.4 do Relatório de Fiscalização 314/2012 (peça 100) não se modifica, restando configurada a subcontratação irregular de empresa cuja responsável técnica pela execução das obras era autora do projeto básico e executivo dos elementos navais a serem executados, descumprindo o art. 9º, caput, incisos I e II e § 3º da Lei 8.666/1993.
149. Quanto à ocorrência referente a fiscalização deficiente ou omissa, o responsável alega genericamente que o acompanhamento dos serviços estaria devidamente registrado em livro diário de obras e que os atrasos ocorridos no andamento dos trabalhos, sobre os quais não teria controle, apresentariam justificativas adequadas. 
150.	Vale reforçar o que foi descrito no Relatório 314/2012 (peça 100) . Aquele documento não apontou a ausência de fiscalização da obra por parte da Secretaria, mas sim a deficiência nas informações produzidas a partir dessas fiscalizações. No caso das justificativas para as inúmeras prorrogações de prazo, os motivos alegados não eram descritos de forma clara e completa, além de se repetirem constantemente. 
151. Apesar de algumas Notas Técnicas do Dnit terem atestado que o andamento das obras estaria de acordo com o Plano de Trabalho, o acompanhamento por parte da autarquia é de cunho gerencial, no sentido de verificar a conclusão de etapas dos serviços, e é baseado em informações prestadas pela própria Seminf e em relatórios elaborados pelo Núcleo de Fiscalização de Convênios das Instalações Portuárias Públicas de Pequeno Porte (NFC-IP4) , que não apresentam dados detalhados sobre a evolução das obras. A responsabilidade por manter uma fiscalização permanente, atuante, capaz de exigir da contratada a boa, correta e tempestiva execução do contrato é da Prefeitura Municipal de Santarém, por meio da Secretaria de Infraestrutura.
152. A deficiência mais preocupante, porém, é em relação ao controle de quantitativos de serviços executados. Não basta a existência de boletins de medição para a comprovação de uma fiscalização eficiente. As medições devem estar alicerçadas por critérios objetivos de aferição, por evidências quanto à encomenda ou ao recebimento de materiais e por memórias de cálculo didaticamente produzidas. Sem esses elementos, não há como se ter um controle confiável de prazos ou de parcelas da obra já executadas.
153. Do exposto, entende-se que as razões de justificativas devem ser rejeitadas quanto à irregularidade relacionada à deficiência da fiscalização.
Conclusão
154. Conforme já mencionado, de modo geral, as razões de justificativas do responsável foram pautadas na tentativa de alegar que as irregularidades apontadas pelo TCU seriam improcedentes. Entretanto, o manifestante apresentou frágeis argumentos que, na maioria das vezes, sequer foram acompanhados de alguma evidência devidamente referenciada. 
155. Com relação às irregularidades relacionadas a adiantamento de pagamentos, subcontratação irregular de empresa cuja responsável técnica pela execução das obras era autora do projeto básico e executivo dos elementos navais e deficiências na fiscalização, entende-se que as razões de justificativas do responsável devem ser rejeitadas.
156. Quanto ao acréscimo em percentual superior ao legalmente permitido, tal irregularidade foi considerada saneada após a análise dos argumentos apresentados nas razões de justificativas do Sr. Lindomar Luiz de Abreu Junior (peça 155 e item III.6 desta instrução) . Desse modo, fica afastada a responsabilidade do Sr. Eduardo quanto a essa ocorrência.
157.	Ante todo o exposto, conclui-se que é reprovável a conduta do Eduardo Souza de Araújo, por ter autorizado, mediante o Ofício 1.206/2011, a subcontratação irregular de empresa cuja responsável técnica pela execução das obras era autora do projeto básico e executivo dos elementos navais a serem executados, descumprindo o art. 9º, caput, incisos I e II e § 3º da Lei 8.666/1993; por ter aprovado medições das obras de Construção do Terminal de Cargas e Passageiros de Santarém/PA, a partir da 15ª, com nível de execução de serviços navais do cais flutuante em percentual superior ao efetivamente realizado, configurando adiantamento de pagamentos, em afronta ao § 3º do art. 40 da Lei 8.666/1993 e aos arts. 61, 62 e 63 da Lei 4.320/1964; e por não ter avaliado de forma adequada os motivos que levaram às sucessivas prorrogações de prazo do Contrato 7/2008-Seminf e por não ter realizado controle efetivo dos prazos e dos quantitativos executados, contrariando o disposto no art. 67 da Lei 8.666/1993, razão pela qual se entende que suas razões de justificativas devem ser parcialmente rejeitadas e que deve ser aplicada a multa prevista no art. 58, caput e inciso II, da Lei 8.443/1992 c/c o art. 268, caput e inciso II, do Regimento Interno do Tribunal de Contas da União. 
III.6. Sr. Lindomar Luiz de Abreu Junior, Analista em Infraestrutura de Transportes do DAQ/Dnit
158.	Por meio do Ofício 751/2014-TCU/SecobHidroferrovia (peça 138) , foi comunicada ao servidor do Dnit sua audiência para que apresentasse razões de justificativa por ter aprovado, mediante a Nota Técnica 55/2011-COBRHIDIDE-CGHPAQ-DAQ, mudanças nos elementos navais das obras do Terminal de Santarém que resultaram em acréscimo de serviços de 58% no Contrato 7/2008, acima do limite legal de 25%, de acordo com consagrada metodologia de cálculo do Tribunal de Contas da União (Acórdão 749/2010-TCU-Plenário) , em afronta ao art. 65, § 1º da Lei 8.666/1993.
159. Nas razões de justificativas inseridas nos autos como peça 155 o servidor apresenta um histórico de suas atividades no Dnit, destacando as dificuldades enfrentadas devido à pequena quantidade de profissionais na Coordenação de Obras Hidroviárias Diretas e Delegadas - COBRHIDIDE.
160.	Em seguida, tratando especificamente do Convênio 292/2006, introduz um resumo dos trâmites para a aprovação do Anteprojeto de Engenharia, do Projeto Básico e do Projeto Executivo da IP4 de Santarém/PA, citando os principais documentos permutados entre a Seminf de Santarém/PA e o Dnit. 
161.	No que tange à sua participação no processo de aprovação do projeto executivo, o Sr. Lindomar alega que as alterações relativas ao projeto executivo das obras navais da IP4 de Santarém/PA não teriam modificado as diretrizes e características fundamentais estabelecidas no Projeto Básico inicialmente aprovado, mas que aperfeiçoaram o objeto do Convênio 292/2006. Pontua que foram despendidos quase quatro anos entre a entrega do projeto básico e do projeto executivo, pela Seminf de Santarém/PA, até sua aprovação pelo Dnit, com a emissão de diversos documentos pelos órgãos. Esses sucessivos documentos demonstrariam que o manifestante e a equipe técnica da Coordenação do Dnit teriam agido com elevada cautela, no sentido de exigirem aprimoramentos, alterações, correções e revisões do Anteprojeto de Engenharia e dos Projetos Básico e Executivo das obras civis e navais, objetivando oferecer à população local uma infraestrutura portuária eficiente e segura. 
162.	O manifestante afirma ter analisado o processo de assoreamento no alinhamento e nas proximidades da rampa em concreto armado onde seria operado o sistema de atracação flutuante projetado inicialmente. Esse assoreamento prejudicaria a atracação das embarcações devido à não existência de calado suficiente. Pontua que teria assegurado os elementos necessários e suficientes à decisão conjunta entre Dnit, Seminf e empresa construtora quanto à alteração do Projeto Básico das obras navais e à execução completa das obras de forma a resguardar o erário público. Repisa que as alterações promovidas teriam sido exclusivamente a fim de aperfeiçoar o projeto.
163.	Na sequência, o servidor do Dnit resume as mudanças sugeridas nos elementos navais, bem como as razões para tal. A nova concepção do sistema de atracação garantiria áreas adequadamente dimensionadas para atender ao fluxo previsto de passageiros e cargas; instalações de acostagem compatíveis com as embarcações tipo características do Município de Santarém/PA; e a segregação das áreas de embarque e desembarque de passageiros e veículos leves daquelas destinadas a movimentação de cargas, com fluxo de veículos pesados, que passariam a ser efetuadas diretamente na rampa fixa de concreto armado. As alterações pretendidas na época seriam imprescindíveis para o início das obras navais dentro dos critérios técnicos preconizados nas Normas Técnicas vigentes da Marinha - Normam/DPC e da Associação Brasileira de Normas Técnicas - ABNT.
164.	Segundo o manifestante, após sua atuação no Convênio 292/2006, o Contrato 7/2008 teria sofrido redução de valor de aproximadamente R$ 330 mil, devido à reconfiguração das estruturas em conformidade com dados sobre as condições do local das obras conhecidos após a realização de estudos complementares demandados pelo servidor.
165.	Adiante, o gestor assinala que, segundo o Acórdão 2819/2011-TCU-Plenário, publicado no Diário Oficial da União em 9/11/2011, o Dnit só estaria obrigado a adotar a nova metodologia de cálculo de acréscimos e supressões contratuais a partir de sua publicação, posterior à assinatura do Contrato 7/2008, razão pela qual não se aplicaria a metodologia inovadora ao objeto em análise.   
166.	Por fim, o Sr. Lindomar entende ter justificado sua atuação e pede o acatamento de suas razões de justificativas.
Análise
167.	As razões de justificativas apresentadas pelo Sr. Lindomar foram pautadas no esforço de esclarecer a cronologia dos fatos relacionados à aprovação, pelo Dnit, dos projetos relacionados ao Convênio 292/2006, e de demonstrar a necessidade das modificações sofridas pelo projeto básico quando da confecção do projeto executivo.
168.	Foi demonstrado pelo manifestante que as deficiências do projeto básico, entre elas a falta de estudos básicos preliminares sobre as características do local de implantação das obras, acabaram refletindo na imprescindível necessidade de alteração da configuração original prevista para o Terminal Hidroviário de Santarém/PA, com vistas a oferecer à população local uma infraestrutura portuária eficiente, segura e que atendesse às normas da Marinha e da ABNT. 
169.	Não teria restado alternativa ao servidor do Dnit a não ser propor e/ou aquiescer com as profundas alterações conceituais do projeto, já que a concepção original teria se mostrado insegura e ineficiente.
170.	Adicionalmente, o manifestante citou o Acórdão 2819/2011-TCU-Plenário, direcionado ao Dnit, que obrigaria a autarquia a adotar a nova metodologia de cálculo de acréscimos e supressões contratuais somente a partir de sua publicação, posterior à assinatura do Contrato 7/2008 e à emissão da Nota Técnica 55/2011-COBRHIDIDE-CGHPAQ-DAQ, razão pela qual não se aplicaria a metodologia inovadora ao objeto em análise.  
Conclusão
171.	Os argumentos apresentados pelo Sr. Lindomar Luiz de Abreu Junior esclareceram os motivos para as significativas alterações promovidas sobre o projeto básico das obras do Terminal Hidroviário de Santarém/PA. Não teria restado alternativa ao servidor do Dnit a não ser propor e/ou aquiescer com as modificações do projeto, já que a concepção original teria se mostrado insegura, ineficiente e não atenderia a normas da Marinha e da ABNT.
172.	Diante do exposto, entende-se que as razões de justificativas do Sr. Lindomar Luiz de Abreu Junior devem ser acatadas, considerando-se saneada a irregularidade referente a acréscimos acima do limite legal de 25% de acordo com a metodologia inaugurada pelo Acórdão 749/2010-TCU-Plenário.
III.7. Sr. Reinaldo Antônio Lisboa Pimentel, Engenheiro Civil responsável pela fiscalização das obras do terminal fluvial de Santarém/PA
173.	Por meio do Ofício 752/2014-TCU/SecobHidroferrovia (peça 139) , foi comunicada ao fiscal das obras sua audiência para que apresentasse razões de justificativa por não ter avaliado de forma adequada os motivos que levaram às sucessivas prorrogações do Contrato 7/2008-Seminf e por não ter realizado controle efetivo dos prazos e dos quantitativos executados, contrariando o disposto no art. 67 da Lei 8.666/1993. O ofício foi entregue em seu endereço na data de 30/12/2014, conforme Aviso de Recebimento juntado aos autos na peça 141.
174.	O responsável não apresentou razões de justificativas para as irregularidades atribuídas a ele. Desse modo, será considerada sua revelia no processo, nos termos do §3º do art. 12 da Lei 8.443/1992.
Conclusão
175.	Conforme comunicado ao responsável por meio do Ofício 752/2014-TCU/SecobHidroferrovia (peça 139) , em caso de não apresentação de razões de justificativa no prazo estabelecido, o processo terá prosseguimento, caracterizando-se a revelia, para todos os efeitos, nos termos do § 3º do art. 12 da Lei 8.443/1992.
176.	Não se verificam, nos autos, argumentos de outros gestores que possam ser aproveitados à defesa do Sr. Reinaldo. Assim, é considerada reprovável a conduta do fiscal das obras por não ter avaliado de forma adequada os motivos que levaram às sucessivas prorrogações do Contrato 7/2008-Seminf e por não ter realizado controle efetivo dos prazos e dos quantitativos executados, contrariando o disposto no art. 67 da Lei 8.666/1993, razão pela qual se entende que deve ser aplicada a multa prevista no art. 58, caput e inciso II, da Lei 8.443/1992 c/c o art. 268, caput e inciso II, do Regimento Interno do Tribunal de Contas da União.
CONCLUSÃO
177.	Foram analisadas as razões de justificativas encaminhadas pelos responsáveis chamados em audiência, conforme autorizado no Despacho do Exmo. Ministro Relator Walton Alencar Rodrigues de 10/7/2012 (peça 103) . Essas audiências foram procedidas após a análise das informações prestadas em sede de oitiva (peça 128) pela Secretaria de Infraestrutura do Município de Santarém/PA e pela Construtora Mello de Azevedo, relacionadas aos achados do Relatório de Fiscalização 314/2012 (peça 100) .
Sr. Cledimar Augusto da Silva, Chefe da Divisão de Engenharia e Obras Públicas da Seminf
178.	Constatou-se que o manifestante não buscou demonstrar a regularidade de seus atos por meio de justificativas contundentes, didaticamente elaboradas e alicerçadas em evidências adequadamente referenciadas. Desse modo, os argumentos não foram capazes de afastar sua responsabilidade pela irregularidade identificada em auditoria.
179.	Ante o exposto, conclui-se que foi reprovável a conduta do Sr. Cledimar Augusto da Silva ao ter aprovado o Projeto Básico e o Edital da Concorrência Pública 2/2007-Seminf com orçamento sem memórias de cálculo claras de serviços navais de grande representatividade no valor total e sem a devida transparência quanto às fontes utilizadas para adoção de preços, produtividades e consumos desses serviços, descumprindo o art. 6º, inciso IX, alínea "f" e o art. 7º, § 2º, inciso II, ambos da Lei 8.666/1993; e sem a inclusão de preços unitários e sem critérios de aceitabilidade de preços unitário e global, descumprindo o disposto no art. 40, inciso X, da Lei Federal 8.666/1993, razão pela qual se entende que suas razões de justificativas devem ser rejeitadas e que deve ser aplicada a multa prevista no art. 58, caput e inciso II, da Lei 8.443/1992 c/c o art. 268, caput e inciso II, do Regimento Interno do Tribunal de Contas da União. 
Sr. Wilson do Egito Coelho Filho, Coordenador do DAQ/Dnit
180.	As razões de justificativas apresentadas não foram capazes de desconstituir a irregularidade atribuída ao manifestante. Verificou-se que, embora a Nota Técnica 470/2007-COBRAQ-CGEHPAQ-DAQ, subscrita pelo responsável, não tenha sido o único documento de aprovação do projeto básico das obras do Terminal Fluvial de Santarém/PA, a análise técnica realizada naquele documento foi decisiva para a aprovação do projeto pela comissão paritária.
181.	Ante o exposto, conclui-se que foi reprovável a conduta do Sr. Wilson do Egito Coelho Filho, ao ter aprovado o Projeto Básico das obras de construção do Terminal de Cargas e Passageiros de Santarém/PA, por meio da Nota Técnica 470/2007-COBRAQ-CGEHPAQ-DAQ, com orçamento sem memórias de cálculo claras de serviços navais de grande representatividade no valor total, sem a devida transparência quanto às fontes utilizadas para adoção de preços, produtividades e consumos desses serviços e sem parte dos elementos requeridos no art. 6º, inciso IX, alínea "f" da Lei 8.666/1993, em afronta ao art. 2º, § 1º da IN STN 1/1997, razão pela qual se entende que suas razões de justificativas devem ser rejeitadas e que deve ser aplicada a multa prevista no art. 58, caput e inciso II, da Lei 8.443/1992 c/c o art. 268, caput e inciso II, do Regimento Interno do Tribunal de Contas da União. 
Sr. Cyro da Silva Costa, Analista em Infraestrutura de Transportes do DAQ/Dnit
182.	As razões de justificativas apresentadas não foram capazes de desconstituir a irregularidade atribuída ao manifestante. Verificou-se que, embora a Nota Técnica 513/2007-COBRAQ-CGEHPAQ-DAQ, subscrita pelo responsável, não tenha sido o único documento de aprovação do projeto básico das obras do Terminal Fluvial de Santarém/PA, a análise técnica presente naquele documento foi decisiva para a aprovação do projeto básico pela comissão paritária, da qual, frise-se, o Sr. Cyro também era integrante.
183.	Ante o exposto, conclui-se que foi reprovável a conduta do Sr. Cyro da Silva Costa, ao ter aprovado o Projeto Básico das obras de construção do Terminal de Cargas e Passageiros de Santarém/PA, por meio da Nota Técnica 513/2007-COBRAQ-CGEHPAQ-DAQ, com orçamento sem memórias de cálculo claras de serviços navais de grande representatividade no valor total, sem a devida transparência quanto às fontes utilizadas para adoção de preços, produtividades e consumos desses serviços e sem parte dos elementos requeridos no art. 6º, inciso IX, alínea "f" da Lei 8.666/1993, em afronta ao art. 2º, § 1º da IN STN 1/1997, razão pela qual se entende que suas razões de justificativas devem ser rejeitadas e que deve ser aplicada a multa prevista no art. 58, caput e inciso II, da Lei 8.443/1992 c/c o art. 268, caput e inciso II, do Regimento Interno do Tribunal de Contas da União. 
Sra. Carla Renata Moreira Pereira Nascimento, Procuradora Jurídica do Município de Santarém/PA
184.	Em suas razões de justificativas, a manifestante alegou que, de acordo com seu entendimento, a minuta de edital aprovada por meio do Parecer Jurídico 28/2007-PJM atenderia plenamente aos comandos da Lei 8.666/1993.
185.	Com relação à "inexistência de limites para a subcontratação de partes da obra" objeto da Concorrência 2/2007, considerando-se o conteúdo do Acórdão 5532/2010-TCU-Primeira Câmara e, ainda, o fato de a minuta do edital aprovada pela parecerista ao menos ter previsto a possibilidade de subcontratação de partes do objeto, entende-se que as razões de justificativas da manifestante devem ser acatadas.
186.	Por outro lado, quanto à "aprovação de minuta de edital com inexistência de critérios de aceitabilidade de preços unitário e global", considera-se que ela agiu com culpa, em sentido amplo, sendo solidariamente responsável pela publicação do edital com afronta ao art. 40, inciso X, da Lei Federal 8.666/1993, juntamente com o administrador a quem cabia aprovar o instrumento convocatório.
187.	Diante do exposto, conclui-se que foi reprovável a conduta da Sra. Carla Renata Moreira Pereira Nascimento, ao ter aprovado, mediante o Parecer 28/2007-PJM, de 30 de julho de 2007, minuta de edital que não apresentava critérios de aceitabilidade de preços unitário e global, descumprindo o disposto no art. 40, inciso X, da Lei Federal 8.666/1993, razão pela qual se entende que suas razões de justificativas devem ser parcialmente rejeitadas e que deve ser aplicada a multa prevista no art. 58, caput e inciso II, da Lei 8.443/1992 c/c o art. 268, caput e inciso II, do Regimento Interno do Tribunal de Contas da União. 
Sr. Eduardo Souza de Araújo, Chefe da Divisão de Engenharia e Obras Públicas da Seminf e responsável pela fiscalização das obras do terminal e pela emissão de pareceres técnicos
188.	De modo geral, as razões de justificativas do responsável foram pautadas na tentativa de alegar que as irregularidades apontadas pelo TCU seriam improcedentes. Entretanto, o manifestante apresentou frágeis argumentos que, na maioria das vezes, sequer foram acompanhados de alguma evidência devidamente referenciada. 
189.	Quanto ao acréscimo em percentual superior ao legalmente permitido, tal irregularidade foi considerada saneada após a análise dos argumentos apresentados nas razões de justificativas do Sr. Lindomar Luiz de Abreu Junior (peça 155 e item III.6 desta instrução) . Desse modo, fica afastada a responsabilidade do Sr. Eduardo quanto a essa ocorrência.
190.	Por outro lado, com relação às irregularidades relacionadas ao adiantamento de pagamentos, à subcontratação irregular de empresa cuja responsável técnica pela execução das obras era autora do projeto básico e executivo dos elementos navais e às deficiências na fiscalização, entende-se que as razões de justificativas do responsável devem ser rejeitadas.
191.	Ante todo o exposto, conclui-se que foi reprovável a conduta do Sr. Eduardo Souza de Araújo, por ter autorizado, mediante o Ofício 1.206/2011, a subcontratação irregular de empresa cuja responsável técnica pela execução das obras era autora do projeto básico e executivo dos elementos navais a serem executados, descumprindo o art. 9º, caput, incisos I e II e § 3º da Lei 8.666/1993; por ter aprovado medições das obras de Construção do Terminal de Cargas e Passageiros de Santarém/PA, a partir da 15ª, com nível de execução de serviços navais do cais flutuante em percentual superior ao efetivamente realizado, configurando adiantamento de pagamentos, em afronta ao § 3º do art. 40 da Lei 8.666/1993 e aos arts. 61, 62 e 63 da Lei 4.320/1964; e por não ter avaliado de forma adequada os motivos que levaram às sucessivas prorrogações de prazo do Contrato 7/2008-Seminf e por não ter realizado controle efetivo dos prazos e dos quantitativos executados, contrariando o disposto no art. 67 da Lei 8.666/1993, razão pela qual se entende que suas razões de justificativas devem ser parcialmente rejeitadas e que deve ser aplicada a multa prevista no art. 58, caput e inciso II, da Lei 8.443/1992 c/c o art. 268, caput e inciso II, do Regimento Interno do Tribunal de Contas da União. 
Sr. Reinaldo Antônio Lisboa Pimentel, Engenheiro Civil responsável pela fiscalização das obras do terminal fluvial de Santarém/PA
192.	O responsável não apresentou razões de justificativas para as irregularidades atribuídas a ele. Desse modo, foi considerada sua revelia no processo, nos termos do §3º do art. 12 da Lei 8.443/1992, conforme comunicado ao servidor da Seminf por meio do Ofício 752/2014-TCU/SecobHidroferrovia (peça 139) . 
193.	Assim, foi considerada reprovável a conduta do fiscal das obras por não ter avaliado de forma adequada os motivos que levaram às sucessivas prorrogações do Contrato 7/2008-Seminf e por não ter realizado controle efetivo dos prazos e dos quantitativos executados, contrariando o disposto no art. 67 da Lei 8.666/1993, razão pela qual se entende que deve ser aplicada a multa prevista no art. 58, caput e inciso II, da Lei 8.443/1992 c/c o art. 268, caput e inciso II, do Regimento Interno do Tribunal de Contas da União.
Sr. Lindomar Luiz de Abreu Junior, Analista em Infraestrutura de Transportes do DAQ/Dnit
194.	Os argumentos apresentados pelo servidor do Dnit esclareceram os motivos para as significativas alterações promovidas sobre o projeto básico das obras do Terminal Hidroviário de Santarém/PA e para a aprovação do projeto executivo mediante a Nota Técnica 55/2011-COBRHIDIDE-CGHPAQ-DAQ. Não teria restado alternativa ao servidor do Dnit senão propor e/ou aquiescer com as modificações do projeto, já que a concepção original teria se mostrado insegura, ineficiente e não atenderia a normas da Marinha e da ABNT.
195.	Diante do exposto, entende-se que as razões de justificativas do Sr. Lindomar Luiz de Abreu Junior devem ser acatadas, considerando-se saneada a irregularidade referente a acréscimos acima do limite legal de 25% de acordo com a metodologia inaugurada pelo Acórdão 749/2010-TCU-Plenário.
PROPOSTA DE ENCAMINHAMENTO
196.	Ante todo o exposto, encaminhem-se os autos ao Gabinete do Ministro-Relator, Exmo. Sr. Ministro Walton Alencar Rodrigues, propondo:
I - rejeitar as razões de justificativas do Sr. Cledimar Augusto da Silva (CPF XXX.304.042-XX) , Chefe da Divisão de Engenharia e Obras Públicas da Seminf à época dos fatos;
II - com fundamento no art. 58, caput e inciso II, da Lei 8.443/1992 c/c o art. 268, caput e inciso II, do Regimento Interno do Tribunal de Contas da União, aplicar multa ao Sr. Cledimar Augusto da Silva (CPF XXX.304.042-XX) , Chefe da Divisão de Engenharia e Obras Públicas da Seminf à época dos fatos, por ter aprovado o Projeto Básico e o Edital da Concorrência Pública 2/2007-Seminf com orçamento sem memórias de cálculo claras de serviços navais de grande representatividade no valor total e sem a devida transparência quanto às fontes utilizadas para adoção de preços, produtividades e consumos desses serviços, descumprindo o art. 6º, inciso IX, alínea "f" e o art. 7º, § 2º, inciso II, ambos da Lei 8.666/1993; e sem a inclusão de preços unitários e sem critérios de aceitabilidade de preços unitário e global, descumprindo o disposto no art. 40, inciso X, da Lei Federal 8.666/1993, fixando-lhe o prazo de quinze dias, a contar da notificação, para comprovar, perante o Tribunal, o recolhimento da referida importância aos cofres do Tesouro Nacional, atualizada monetariamente desde a data do acórdão que a determinar até a do efetivo recolhimento, se for paga após o vencimento, na forma da legislação em vigor;
III - rejeitar as razões de justificativas do Sr. Wilson do Egito Coelho Filho (CPF XXX.541.881-XX) , Coordenador do DAQ/Dnit à época dos fatos;
IV - com fundamento no art. 58, caput e inciso II, da Lei 8.443/1992 c/c o art. 268, caput e inciso II, do Regimento Interno do Tribunal de Contas da União, aplicar multa ao Sr. Wilson do Egito Coelho Filho (CPF XXX.541.881-XX) , Coordenador do DAQ/Dnit à época dos fatos, por ter aprovado o Projeto Básico das obras de construção do Terminal de Cargas e Passageiros de Santarém/PA, por meio da Nota Técnica 470/2007-COBRAQ-CGEHPAQ-DAQ, com orçamento sem memórias de cálculo claras de serviços navais de grande representatividade no valor total, sem a devida transparência quanto às fontes utilizadas para adoção de preços, produtividades e consumos desses serviços e sem parte dos elementos requeridos no art. 6º, inciso IX, alínea "f" da Lei 8.666/1993, em afronta ao art. 2º, § 1º da IN STN 1/1997, fixando-lhe o prazo de quinze dias, a contar da notificação, para comprovar, perante o Tribunal, o recolhimento da referida importância aos cofres do Tesouro Nacional, atualizada monetariamente desde a data do acórdão que a determinar até a do efetivo recolhimento, se for paga após o vencimento, na forma da legislação em vigor;
V - rejeitar as razões de justificativas do Sr. Cyro da Silva Costa (CPF XXX.981.403-XX) , Analista em Infraestrutura de Transportes do DAQ/Dnit à época dos fatos;
VI - com fundamento no art. 58, caput e inciso II, da Lei 8.443/1992 c/c o art. 268, caput e inciso II, do Regimento Interno do Tribunal de Contas da União, aplicar multa ao Sr. Cyro da Silva Costa (CPF XXX.981.403-XX) , Analista em Infraestrutura de Transportes do DAQ/Dnit à época dos fatos, por ter aprovado o Projeto Básico das obras de construção do Terminal de Cargas e Passageiros de Santarém/PA, por meio da Nota Técnica 513/2007-COBRAQ-CGEHPAQ-DAQ, com orçamento sem memórias de cálculo claras de serviços navais de grande representatividade no valor total, sem a devida transparência quanto às fontes utilizadas para adoção de preços, produtividades e consumos desses serviços e sem parte dos elementos requeridos no art. 6º, inciso IX, alínea "f" da Lei 8.666/1993, em afronta ao art. 2º, § 1º da IN STN 1/1997, fixando-lhe o prazo de quinze dias, a contar da notificação, para comprovar, perante o Tribunal, o recolhimento da referida importância aos cofres do Tesouro Nacional, atualizada monetariamente desde a data do acórdão que a determinar até a do efetivo recolhimento, se for paga após o vencimento, na forma da legislação em vigor;
VII - rejeitar parcialmente as razões de justificativas da Sra. Carla Renata Moreira Pereira Nascimento (CPF XXX.641.482-XX) , Procuradora Jurídica do Município de Santarém/PA à época dos fatos;
VIII - com fundamento no art. 58, caput e inciso II, da Lei 8.443/1992 c/c o art. 268, caput e inciso II, do Regimento Interno do Tribunal de Contas da União, aplicar multa à Sra. Carla Renata Moreira Pereira Nascimento (CPF XXX.641.482-XX) , Procuradora Jurídica do Município de Santarém/PA à época dos fatos, por ter aprovado, mediante o Parecer 28/2007-PJM, de 30 de julho de 2007, minuta de edital que não apresentava critérios de aceitabilidade de preços unitário e global, descumprindo o disposto no art. 40, inciso X, da Lei Federal 8.666/1993, fixando-lhe o prazo de quinze dias, a contar da notificação, para comprovar, perante o Tribunal, o recolhimento da referida importância aos cofres do Tesouro Nacional, atualizada monetariamente desde a data do acórdão que a determinar até a do efetivo recolhimento, se for paga após o vencimento, na forma da legislação em vigor;
IX - rejeitar parcialmente as razões de justificativas do Sr. Eduardo Souza de Araújo (CPF XXX.857.982-XX) , Chefe da Divisão de Engenharia e Obras Públicas da Seminf e responsável pela fiscalização das obras do terminal e pela emissão de pareceres técnicos à época dos fatos;
X - com fundamento no art. 58, caput e inciso II, da Lei 8.443/1992 c/c o art. 268, caput e inciso II, do Regimento Interno do Tribunal de Contas da União, aplicar multa ao Sr. Eduardo Souza de Araújo (CPF XXX.857.982-XX) , Chefe da Divisão de Engenharia e Obras Públicas da Seminf e responsável pela fiscalização das obras do terminal e pela emissão de pareceres técnicos à época dos fatos, por ter autorizado, mediante o Ofício 1.206/2011, a subcontratação irregular de empresa cuja responsável técnica pela execução das obras era autora do projeto básico e executivo dos elementos navais a serem executados, descumprindo o art. 9º, caput, incisos I e II e § 3º da Lei 8.666/1993; por ter aprovado medições das obras de Construção do Terminal de Cargas e Passageiros de Santarém/PA, a partir da 15ª, com nível de execução de serviços navais do cais flutuante em percentual superior ao efetivamente realizado, configurando adiantamento de pagamentos, em afronta ao § 3º do art. 40 da Lei 8.666/1993 e aos arts. 61, 62 e 63 da Lei 4.320/1964; e por não ter avaliado de forma adequada os motivos que levaram às sucessivas prorrogações de prazo do Contrato 7/2008-Seminf e por não ter realizado controle efetivo dos prazos e dos quantitativos executados, contrariando o disposto no art. 67 da Lei 8.666/1993, fixando-lhe o prazo de quinze dias, a contar da notificação, para comprovar, perante o Tribunal, o recolhimento da referida importância aos cofres do Tesouro Nacional, atualizada monetariamente desde a data do acórdão que a determinar até a do efetivo recolhimento, se for paga após o vencimento, na forma da legislação em vigor;
XI - com fundamento no §3º do art. 12 da Lei 8.443/1992, considerar revel no processo, para todos os efeitos, o Sr. Reinaldo Antônio Lisboa Pimentel (CPF XXX.066.712-XX) , Engenheiro Civil responsável pela fiscalização das obras do terminal à época dos fatos;
XII - com fundamento no art. 58, caput e inciso II, da Lei 8.443/1992 c/c o art. 268, caput e inciso II, do Regimento Interno do Tribunal de Contas da União, aplicar multa ao Sr. Reinaldo Antônio Lisboa Pimentel (CPF XXX.066.712-XX) , Engenheiro Civil responsável pela fiscalização das obras do terminal à época dos fatos, por não ter avaliado de forma adequada os motivos que levaram às sucessivas prorrogações do Contrato 7/2008-Seminf e por não ter realizado controle efetivo dos prazos e dos quantitativos executados, contrariando o disposto no art. 67 da Lei 8.666/1993, fixando-lhe o prazo de quinze dias, a contar da notificação, para comprovar, perante o Tribunal, o recolhimento da referida importância aos cofres do Tesouro Nacional, atualizada monetariamente desde a data do acórdão que a determinar até a do efetivo recolhimento, se for paga após o vencimento, na forma da legislação em vigor;
XIII - autorizar, desde logo, nos termos do art. 28, inciso II, da Lei 8.443/1992, a cobrança judicial das dívidas acima;
XIV - autorizar, desde logo, com fundamento no art. 26 da Lei 8.443/92 c/c o art. 217 do Regimento Interno do Tribunal de Contas da União, o parcelamento do valor da multa aplicada em até trinta e seis parcelas mensais e sucessivas, se solicitado pelos responsáveis, fixando o vencimento da primeira parcela em quinze dias, a contar do recebimento da notificação, e o das demais a cada trinta dias, devendo incidir sobre cada parcela os correspondentes encargos legais, na forma prevista na legislação em vigor;
XV - acatar as razões de justificativas do Sr. Lindomar Luiz de Abreu Junior (CPF XXX.297.901-XX) , Analista em infraestrutura de transportes do DAQ/Dnit à época dos fatos;
XVI - encaminhar cópia do acórdão que o Tribunal vier a proferir, acompanhada do relatório e do voto que o fundamentarem, ao Departamento Nacional de Infraestrutura de Transportes - Dnit, à Secretaria de Fiscalização de Infraestrutura Rodoviária deste Tribunal de Contas da União, responsável pela análise das contas do Dnit, à Prefeitura Municipal de Santarém/PA e à Secretaria de Controle Externo deste Tribunal de Contas da União no estado do Pará;
XVII - encerrar o presente processo, com fulcro no art. 33 da Resolução-TCU 259/2014 e no art. 169, inciso V, do Regimento Interno do Tribunal de Contas da União.

8.1. José Anchieta da Silva (23405/OAB-MG) e outros.

Não atuou.

AUDITORIA. CONSTRUÇÃO DE TERMINAL FLUVIAL DE CARGAS E PASSAGEIROS EM SANTARÉM. OITIVAS. AUDIÊNCIA DOS RESPONSÁVEIS. ACOLHIMENTO DAS RAZÕES DE JUSTIFICATIVA. CIÊNCIA. ARQUIVAMENTO.

RELATÓRIO DE AUDITORIA (RA)

Secretaria de Fiscalização de Infraestrutura Portuária e Ferroviária (SeinfraPor).

Trata-se de auditoria realizada nas obras do Terminal Fluvial de Cargas e Passageiros do Município de Santarém/PA, por força do Acórdão 367/2012-TCU-Plenário, proferido no âmbito do Fiscobras 2012, que determinou fiscalização em quinze obras de portos fluviais da Região Norte, cujos projetos eram padronizados.
O empreendimento decorre do Convênio 292/2006-DAQ/Dnit (Siafi 620794) , celebrado entre a Diretoria de Infraestrutura Aquaviária (DAQ) do Departamento Nacional de Infraestrutura de Transporte (Dnit) e o Município de Santarém/PA, devidamente incluído no Programa de Aceleração do Crescimento (PAC) , razão por que o convênio foi transformado em Termo de Compromisso 292/2006.
O convênio previa aporte de recursos no empreendimento no montante de R$ 4.444.500,00, sendo R$ 4.000.000,00 devidos pelo Dnit e R$ 444.500,00, a título de contrapartida, pelo ente municipal. Firmado em 29/12/2006, a vigência inicial de dez meses foi prorrogada até 7/7/2013.
Após a assinatura do convênio, o projeto básico foi revisto. Como registrado na Nota Técnica 470/2007-COBRAQ-CGEHPAQ-DAQ (peça 36) , de 30/8/2007, devido ao ciclo hidrológico local do local, o nível da água apresenta variações significativas, de aproximadamente sete metros, o que ensejou a revisão das instalações projetadas para a operação de embarcações de passageiros de pequeno porte, principal finalidade do empreendimento. Para solucionar o problema, a estrutura fixa inicialmente proposta foi substituída por sistema de acostagem flutuante, conforme plano de trabalho apresentado, em 18/4/2007, pelo convenente. Após ajustes, o projeto básico foi finalizado em 16/7/2007, com instalações de acostagem consideradas aceitáveis e operacionalmente funcional pelo DAQ, pendentes algumas exigências a serem detalhadas no projeto executivo. 
O projeto básico foi aprovado em 21/12/2007, por meio da Nota Técnica 513/2007-COBRAQ-CGHPAQ-DAQ (peça 35) e pela Comissão Paritária constituída (peça 37) . 
As alterações no projeto básico foram informadas à Construtora Mello de Azevedo S.A., única proponente na Concorrência Pública 2/2007, lançada pela Secretaria Municipal de Infraestrutura (Seminf) para execução do objeto do Convênio 292/2006-DAQ/Dnit. Após adequação da proposta aos quantitativos revistos, o Contrato Seminf 7/2008 foi firmado em 8/2/2008, pelo mesmo valor pactuado com o Dnit (peças 28 e 44) . Os serviços previstos foram assim cotados:
		Proposta revista (peça 28) 
	Participação (%) 

	1. Serviços gerais
	236.528,66
	5%

	2. Cais de arrimo
	402.953,48
	9%

	3. Rampa de concreto armado
	571.560,03
	13%

	4. Cais flutuante
	2.925.216,09
	66%

	5. Drenagem pluvial
	57.844,72
	1%

	6. Terminal de passageiros
	250.397,02
	6%

	Total
	4.444.500,00
	100%

A ordem de serviço foi dada em 27/2/2008, para início dos trabalhos em 3/3/2008 (peça 72) . A partir de então, sucessivas prorrogações de prazo e repactuações foram realizadas, tanto do Convênio 292/2006-DAQ/Dnit, posteriormente transformado em termo de compromisso em razão da inclusão do objeto no Plano de Aceleração do Crescimento (PAC) , quanto do Contrato Seminf 7/2008, como a seguir demonstrado (peças 8 e 29-34) :
	Termos aditivos ao Convênio 292/2006-DAQ/Dnit
	Publicação DOU
	Objeto

	1
	29/05/2008
	Prorroga prazo de vigência para 5/9/2009

	2
	18/05/2010
	Rerratifica cláusulas do convênio, transforma em termo de compromisso em vista da inclusão do objeto no PAC e reposiciona o valor do ajuste para R$ 5.220.246,01

	3
	21/09/2010
	Prorroga prazo de vigência para 5/3/2011

	4
	18/03/2011
	Prorroga prazo de vigência para 5/9/2011

	5
	10/10/2011
	Prorroga prazo de vigência para 3/3/2012

	6
	14/03/2012
	Prorroga prazo de vigência para 7/7/2013

	Termos aditivos ao Contrato Seminf 7/2008
	Data
	Publicação DOU
	Objeto

	1
	01/08/2008
	01/07/2011
	Reduz valor global do contrato para R$ 2.293.960,72

	2
	31/07/2008
	08/08/2011
	Repactua valor global do contrato para R$ 4.400.236,52

	3
	26/12/2008
	08/08/2011
	Prorroga prazo de vigência para 5/9/2009

	4
	05/09/2009
	08/08/2011
	Prorroga prazo de vigência para 31/12/2009

	5
	31/12/2009
	20/05/2010
	Prorroga prazo de vigência para 30/6/2010

	6
	19/06/2010
	11/08/2011
	Repactua valor global do contrato para R$ 5.220.246,01

	7
	30/06/2010
	22/11/2010
	Prorroga prazo de vigência para 31/12/2010

	8
	30/12/2010
	11/8/2011
	Prorroga prazo de vigência para 5/3/2011

	9
	5/3/2011
	11/8/2011
	Prorroga prazo de vigência para 5/9/2011

	10
	17/07/2011
	08/08/2011
	Repactua valor global do contrato para R$ 4.888.565,45

	11
	05/09/2011
	04/04/2012
	Prorroga prazo de vigência para 31/12/2011

	12
	30/12/2011
	04/04/2012
	Prorroga prazo de vigência para 3/3/2012

	13
	02/03/2012
	24/04/2012
	Prorroga prazo de vigência para 30/7/2012

Durante a execução do Termo de Compromisso 292/2006, as justificativas para prorrogação do prazo de vigência do Contrato Seminf 7/2008 foram pautadas, de forma uniforme: (i) pelo disposto no art. 57, inciso II, da Lei 8.666/1993, haja vista a compreensão de tratar-se de "serviços a serem executados de forma contínua"; (ii) pelo início da obra no inverno, o que atrasou a execução físico-financeira; e (iii) pelo atraso, por parte do Dnit, no cronograma de desembolso dos recursos (peça 57) .
Consta dos autos decisão proferida em 23/4/2009, pelo Juízo da 8ª Vara da Comarca de Santarém, do Tribunal de Justiça do Estado do Pará, no processo 2008.1.006037-3, referente a Ação Civil Pública impetrada pelo Ministério Público Federal e pelo Ministério Público do Estado do Pará contra o Município de Santarém/PA, para imediata paralisação das obras do Terminal Fluvial de Cargas e Passageiros da Prainha, sob pena de multa diária, e suspensão da licença de instalação 11/2007, e posteriores expedidas pelo Instituto Sócio Ambiental de Santarém, até saneamento dos autos (peça 60) . A decisão foi movida ante a suspeita de inexistência de prévio licenciamento ambiental e ausência do Estudo de Impacto Ambiental (EIA/RIMA) . Não há, nos autos, informações sobre o período em que as obras ficaram suspensas.
Em 4/10/2010, a contratada propôs alteração do projeto original, com a separação dos acessos para passageiros, cargas e veículos, para conferir maior segurança ao serviço prestado e viabilizar a manutenção do transporte de veículos por meio de balsas (peça 97) . Ato contínuo, por meio do Parecer 50/2010, o chefe de Engenharia da Seminf manifestou anuência às alterações propostas no projeto naval e propôs a submissão da matéria à aprovação do Dnit (peça 76) . 
Devido destacar que o empreendimento foi delineado em local que já operava, de forma precária, terminal de embarque e desembarque inserido na estrutura urbana de Santarém/PA. Já havia travessia regular, por balsa, 24 horas por dia, devidamente licenciada pela Capitania dos Portos e demais órgãos reguladores. A localização (Rua Araguaína, Bairro Prainha, margem do Rio Tapajós, Baixo Amazonas) permite o rápido acesso dos usuários provenientes do interior do município e da zona ribeirinha à área comercial da cidade, assim como o escoamento de produtos para comercialização em outras comunidades.
Por meio da Nota Técnica 55/2011-COBRAQ-CGEHPAQ-DAQ (peça 64) , de 30/5/2011, o Dnit aprovou a nova concepção do projeto executivo naval do terminal fluvial, o que resultou em custos finais de R$ 4.888.565,45. Ao rever o orçamento do empreendimento, foram subtraídos custos referentes à rampa em concreto armado (R$ 38.347,60) e ao cais flutuante (R$ 331.680,56) , o que reduziu o orçamento de R$ 5.220.246,01 para R$ 4.888.565,45, conforme demonstrativo juntado à peça 64, p. 3.
Em 24/10/2011, a contratada requereu autorização para "terceirizar a construção dos flutuantes navais", o que ficaria a cargo do Estaleiro Gamboa (peça 99) . A autorização foi dada por meio do Ofício 1206/2011-SEMINF/ENGº (peça 71) , de 25/10/2011, com fundamento na Cláusula 17 do Contrato Seminf 7/2008, que previa a possibilidade de subcontratação de partes da obra, condicionada à prévia anuência do contratante.
A Construtora Mello de Azevedo S.A. firmou, com o Estaleiro Gamboa Ltda., o Contrato 2935/2011, de 29/11/2011, no valor de R$ 1.610.000,00, para a execução do projeto naval do Terminal de Passageiros e Carga Geral de Santarém/PA (peça 45) .
Durante a execução do ajuste, foram transferidos R$ 3.599.110,70 pelo Dnit ao Município de Santarém/PA (peça 94) : 
	Ordem bancária
	Data
	Valor (R$) 

	2008OB910715
	23/04/2008
	1.350.000,00

	2009OB817705
	24/06/2009
	600.000,00

	2010OB822245
	01/07/2010
	650.000,00

	2012OB819467
	20/04/2012
	999.110,70

	Total
	3.599.110,70

A última medição disponível remete à data de 7/3/2012 e informa execução física correspondente a 80% do previsto e desembolsos acumulados de R$ 3.888.611,06, o que corresponde a 74% do montante final pactuado.
II
A auditoria foi executada no período compreendido entre 19/4 e 21/6/2012, quando foram identificados os seguintes achados: 
o orçamento do empreendimento, vinculado ao edital da Concorrência Pública 2/2007, não contemplou, em sua totalidade, o disposto nos arts. 6º, inciso IX, alínea 'f', e 7º, §2º, inciso II, da Lei 8.666/1993, 
o edital da Concorrência Pública 2/2007 não estabeleceu critérios de aceitabilidade de preço unitário e global máximo, em afronta ao previsto nos arts. 40, inciso X, e 43, inciso IV, da Lei 8.666/1993;
c) R$ 982.703,41 foram pagos antecipadamente à Construtora Mello de Azevedo S.A., referentes à compra de material para o cais flutuante previsto no Contrato Seminf 7/2008;
d) as alterações no projeto executivo naval resultaram em acréscimo de 58,35% em serviços, conforme metodologia consolidada por meio do Acórdão 749/2010-TCU-Plenário, superior ao permitido pela Lei 8.666/1993;
e) parcela significativa dos serviços foram subcontratados junto aos Estaleiros Gamboa Ltda., em afronta ao previsto no art. 9º, caput, incisos I e II e § 3º, da Lei 8.666/1993; 
f) a fiscalização ou supervisão do objeto pactuado pela Seminf não foi efetiva, o que resultou em atrasos na execução e ausência de controle de prazos e de quantitativos executados.
Todos os achados foram classificados como Indício de Irregularidade Grave, que não prejudica a continuidade da obra (IGC) , ou seja, os que, embora possam dar causa a citação ou audiência do responsável, não se apresentam como potencialmente causadores de prejuízos ao Erário ou a terceiros, nos termos do art. 91, § 1º, inciso VI, da Lei 12.465/2011 (LDO/2012) .
Em vista do estágio da execução físico-financeira e da característica dos achados, determinei, em 10/7/2012, a realização de oitivas e diligências preliminares para melhor identificação de fatos e responsáveis (peça 103) . Nesse sentido, a então Secob-4 promoveu a oitiva do Dnit, da Seminf e da Construtora Mello de Azevedo S.A, disponibilizando o Relatório de Fiscalização 314/2012 (peças 104-105) . 
Em resposta, a Secretaria de Infraestrutura do Município de Santarém/PA aduziu que: (i) as memórias de cálculo dos serviços previstos no projeto básico, aprovado pelo Dnit, constam das págs. 44 a 58 do edital de licitação, estando os valores unitários discriminados na planilha de orçamento básico da licitação; (ii) os projetos referentes a serviços navais estavam sob a responsabilidade técnica da Engenheira Naval Marilene Gamboa Braga (CREA 11839-D PA) ; (iii) o item 4.2.1 do edital fixou, para fins de garantia de manutenção da proposta, o valor correspondente a 1% do orçado (R$ 44.445,00) , donde concluir que o valor máximo orçado foi R$ 4.444.500,00; (iv) o item 12.1 do edital também estabeleceu situações em que as propostas seriam desclassificadas, dentre as quais a oferta de proposta superior a 10% do orçado para os serviços; (v) a proposta da contratada,  9,86% superior ao orçado, foi repactuado anteriormente à assinatura do contrato ao orçado; (vi) cita entendimentos de Ministros do STF sobre a função do parecerista jurídico, que emite função não vinculante, razão porque não pode ser responsabilizado solidariamente com o administrador; (vii) a subcontratação foi prevista no Contrato 7/2008, fundada no art. 72 da Lei 8.666/1993, ante a especificidade do serviço subcontratado (construção de flutuante) , que requer capacidade técnica especializada; (viii) o Estaleiro Gamboa é empresa de construção naval devidamente credenciada pelos órgãos de classe em Santarém/PA; (ix)  o material a ser utilizado na fabricação dos flutuantes foi adquirido anteriormente aos pagamentos, que se baseou no item 13.6, alínea a.2, da Portaria 627/2008, do Ministério das Cidades, que, no âmbito das obras do PAC, permitia o desbloqueio de parcela de recursos para pagamento de estruturas metálicas ou elementos pré-moldados para produção de unidades habitacionais, equipamentos públicos ou obras viárias; (x) o contrato foi inicialmente firmado em R$ 4.444.500,00 e, posteriormente, repactuado para R$ 4.888.565,45, dentro dos limites legais permitidos; (xi) as prorrogações do prazo contratual foram justificadas e decorreram de condições climáticas, da ausência de frentes de trabalho, de dificuldades na contratação de técnicos para os trabalhos nas estruturas navais e pela falta de repasses financeiros pelo concedente; (xii) o boletim de medição 21 e a Nota Técnica 9/2012, do Dnit, analisaram tecnicamente o empreendimento e atestaram o andamento das obras conforme o previsto no plano de trabalho; (xiii) todo o material adquirido para construção das estruturas navais foi depositado no canteiro de obras (peça 120) .
A Construtora Mello de Azevedo S.A. informa que: (i) a Engenheira naval Marilene Gamboa Braga não integra a empresa Estaleiros Gamboa Ltda., conforme documentos juntados à peça 115, p. 101-133, razão porque não houve ofensa ao art. 9º, inciso I e § 3º, da Lei 8.666/1993; (ii) a Engenheira naval Marilene Gamboa Braga é mencionada no 2935/2011, firmado entre a construtora e os Estaleiros Gamboa Ltda., como responsável técnica pelo projeto naval, o que tem amparo no art. 9º, § 1º, da Lei 8.666/1993; (iii) a contratação dos Estaleiros Gamboa Ltda. foi autorizada previamente pela Seminf; (iv) a escassez de profissionais de engenharia naval fez com que a contratação do Estaleiro Gamboa fosse a única alternativa viável para a execução do objeto; (v) o Edital 2/2007 não consignou expressamente valor global do objeto, mas havia outros elementos capazes de indicar esse valor: a referência ao Convênio 292/2008, firmado com o Dnit; a exigência de garantia para a execução o objeto no valor de R$ 44.445,00 (1% do preço global do contrato) ; (vi) a não indicação expressa do valor global do contrato não trouxe prejuízo ao certame; (vii) não houve antecipação de pagamentos, haja vista que todos os pagamentos ocorreram após a compra do material e da fiscalização da Seminf; (viii) após a inclusão do empreendimento no PAC, os termos do Convênio 292/2008 foram rerratificados e o instrumento foi convertido em termo de compromisso, aplicando-se a regra contida na Portaria 627/2008, do Ministério das Cidades, juntada à peça 115, p. 172-174, que alterou itens do Manual de instruções para aprovação e execução dos programas e ações inseridos no PAC; (ix) o item 13.6 do citado manual admitiu desbloqueio de parcela de recursos para pagamento de materiais não assentados, em específico "estruturas metálicas ou elementos pré-moldados para produção de unidades habitacionais, equipamentos públicos e obras viárias"; (x) os acréscimos decorrentes da revisão do projeto naval resultaram em majoração do valor do contrato de R$ 4.444.500,00 para R$ 4.888.565,45, ou seja, de 10%, dentro do limite permitido pela Lei 8.666/1993; (xi) em 13/2/2012, foi realizada vistoria in loco, como comprova a Nota Técnica Dnit 9/2012 (peça 115, p. 182-187) , que atestou a conformidade das obras com o previsto no plano de trabalho; (xii) o boletim de medição 21 (peça 115, p. 161-171) , de 11/6/2012, apresenta execução financeira correspondente a R$ 4.010.372,60 (peças 114-115) .
Em continuidade à análise, a SeinfraHidroFerrovia refutou as informações trazidas aos autos em sede de oitiva e ratificou a proposta anterior de audiência dos responsáveis, como a seguir discriminado (peças 128-130) :
Cledimar Augusto da Silva, na condição de Chefe da Divisão de Engenharia e Obras Públicas da Secretaria de Infraestrutura do Município de Santarém/PA, em razão da:
a.1) aprovação do projeto básico e do Edital da Concorrência Pública 2/2007-Seminf com orçamento sem memórias de cálculo claras de serviços navais de grande representatividade no valor total e sem a devida transparência quanto às fontes utilizadas para adoção de preços, produtividades e consumos desses serviços, descumprindo os arts. 6º, inciso IX, alínea "f", e 7º, § 2º, inciso II, da Lei 8.666/1993; e 
a.2) aprovação do Edital da Concorrência Pública 2/2007-Seminf sem a inclusão de preços unitários e sem critérios de aceitabilidade de preços unitário e global, descumprindo o disposto no art. 40, inciso X, da Lei 8.666/1993;
Wilson do Egito Coelho Filho, na condição de Coordenador do Diretoria de Infraestrutura Aquaviária do Departamento Nacional de Infraestrutura de Transporte (DAQ/Dnit) , em razão da aprovação do Projeto Básico das obras de construção do Terminal de Cargas e Passageiros de Santarém/PA, por meio da Nota Técnica 470/2007-COBRAQ-CGEHPAQ-DAQ, com orçamento sem memórias de cálculo claras de serviços navais de grande representatividade no valor total, sem a devida transparência quanto às fontes utilizadas para adoção de preços, produtividades e consumos desses serviços e sem parte dos elementos requeridos no art. 6º, inciso IX, alínea "f" da Lei 8.666/1993, em afronta ao art. 2º, § 1º da IN STN 1/1997;
Cyro da Silva Costa, na condição de Analista em Infraestrutura de Transportes do DAQ/Dnit, em razão da aprovação do Projeto Básico das obras de construção do Terminal de Cargas e Passageiros de Santarém/PA, por meio da Nota Técnica 513/2007-COBRAQ-CGEHPAQ-DAQ, com orçamento sem memórias de cálculo claras de serviços navais de grande representatividade no valor total, sem a devida transparência quanto às fontes utilizadas para adoção de preços, produtividades e consumos desses serviços e sem parte dos elementos requeridos no art. 6º, inciso IX, alínea "f" da Lei 8.666/1993, em afronta ao art. 2º, § 1º da IN STN 1/1997; 
Carla Renata Moreira Pereira Nascimento, na condição de Procuradora Jurídica do Município de Santarém/PA, em razão da aprovação, mediante o Parecer 28/2007-PJM, de 30/7/2007, da minuta de edital sem critérios de aceitabilidade de preços unitário e global, descumprindo o disposto no art. 40, inciso X da Lei Federal 8.666/1993, e sem limites para a subcontratação de partes da obra objeto da Concorrência 2/2007, descumprindo o art. 78, inciso VI c/c o art. 72 da Lei 8.666/93;
Eduardo Souza de Araújo, na condição de Chefe da Divisão de Engenharia e Obras Públicas da Seminf e responsável pela fiscalização das obras do terminal e pela emissão de pareceres técnicos, em razão da: 
e.1) autorização, mediante o Ofício 1.206/2011, da subcontratação irregular de empresa cuja responsável técnica pela execução das obras era autora do projeto básico e executivo dos elementos navais a serem executados, descumprindo o art. 9º, caput, incisos I e II e § 3º da Lei 8.666/1993; 
e.2) aprovação de medições das obras de Construção do Terminal de Cargas e Passageiros de Santarém/PA, a partir da 15ª, com nível de execução de serviços navais do cais flutuante em percentual superior ao efetivamente realizado, configurando adiantamento de pagamentos, em afronta ao § 3º do art. 40 da Lei 8.666/1993 e aos arts. 61, 62 e 63 da Lei 4.320/1964; 
e.3) aprovação, mediante o Parecer Técnico 5/2011, mudanças nos elementos navais das obras do Terminal de Santarém que resultaram em acréscimo de serviços de 58% no Contrato Seminf 7/2008, acima do limite legal de 25%, de acordo com consagrada metodologia de cálculo do Tribunal de Contas da União (Acórdão 749/2010-TCU-Plenário) , em afronta ao art. 65, § 1º da Lei 8.666/1993; e
e.4) não ter avaliado de forma adequada os motivos que levaram às sucessivas prorrogações de prazo do Contrato 7/2008-Seminf e por não ter realizado controle efetivo dos prazos e dos quantitativos executados, contrariando o disposto no art. 67 da Lei 8.666/93;
Lindomar Luiz de Abreu Junior, na condição de Analista em infraestrutura de transportes do DAQ/Dnit, por ter aprovado, por meio da Nota Técnica 55/2011-COBRHIDIDE-CGHPAQ-DAQ, mudanças nos elementos navais das obras do Terminal de Santarém que resultaram em acréscimo de serviços de 58% no Contrato 7/2008, acima do limite legal de 25%, de acordo com consagrada metodologia de cálculo do Tribunal de Contas da União (Acórdão 749/2010-TCU-Plenário) , em afronta ao art. 65, § 1º da Lei 8.666/1993; e
Reinaldo Antonio Lisboa Pimentel, na condição de Engenheiro Civil responsável pela fiscalização das obras do terminal: por não ter avaliado de forma adequada os motivos que levaram às sucessivas prorrogações do Contrato 7/2008-Seminf e por não ter realizado controle efetivo dos prazos e dos quantitativos executados, contrariando o disposto no art. 67 da Lei 8.666/93.
III
Somente Reinaldo Antonio Lisboa Pimentel deixou de apresentar razões de justificativa, em que pese ter sido devidamente notificado (peças 139-141) .  
Cledimar Augusto da Silva aduziu que o projeto básico estava conforme as normas exigidas e foi aprovado por meio da Nota Técnica 470/2007-COBRAQ-CGEHPAQ-DAQ, que apresenta custos unitários e quantitativos coerentes com os estabelecidos pelo Sicro 2 e Sinapi. Junta aos autos ofícios trocados, em 2007, entre o Município de Santarém/PA e a Casa Civil da Presidência da República, dos quais se extrai: (i) inclusão do projeto no PAC; (ii) importância do projeto para atendimento às necessidades da população local e da região Oeste do Pará, assim como para o desenvolvimento econômico do município; (iii) necessidade de início da obra no segundo semestre de 2007 em razão da baixa das águas do Rio Amazonas; (iv) visita técnica foi programada pelo Dnit para auxiliar na conclusão do projeto básico (peça 152) .
Cyro da Silva Costa alegou que: (i) aproximadamente 60 portos fluviais da região amazônica foram objeto de programa de construção e reforma entre os anos de 2005 e 2010; (ii) a execução era feita de forma descentralizada, por meio de convênios firmados com os municípios correspondentes, governos estaduais ou com a Companhia Docas do Maranhão (Codomar) ; (iii) após análise preliminar do Dnit, as decisões eram tomadas por comissão paritária formada pelo concedente e pelo convenente; (iv) o projeto referente ao terminal fluvial que se analisa teve início em 7/2/2006 e previa estrutura de acostagem fixa, em local em que o transporte já era precariamente operado anteriormente; (v) esteve no DAQ/Dnit de 25/7/2006 a 26/1/2009, quando foi removido para a Superintendência Regional do Dnit no Ceará; (vi) a Coordenação de Obras Hidroviárias Diretas e Delegadas, unidade do DAQ/Dnit, possuía metodologia própria para avaliar projetos e preços de instalações navais flutuantes; (vii) o custo das peças navais decorre do preço do aço naval, da mão de obra, materiais de soldagem, impermeabilizações, vedações, pinturas em tintas e zarcões anti-corrosão, sendo que o aço naval corresponde a cerca de 40% do custo total; (viii) a coordenação fez consulta de preços junto a estaleiros de Manaus/AM e análise estatística das leituras linimétricas da região do terminal, com o objetivo de criar um cotagrama e definir a variação de nível do rio ao longo do ano; (ix) o projeto do cais fixo é inviável em casos como o de Santarém/PA, em que a variação do nível da água pode chegar a 7 metros; (x) a Nota Técnica 513/2007-COBRAQ-CGEHPAQ-DAQ analisa o segundo projeto formulado pelo convenente, fruto de pendências identificadas em análises anteriores do DAQ; (xi) o segundo projeto alterou a concepção do projeto para a instalação de cais flutuante e rampa de concreto, solução que permite a operação; (xii) a referida nota técnica avaliou a adequação do projeto às condições locais, sem analisar com profundidade o orçamento, e foi submetida a comissão paritária nomeada para o convênio; (xiii) a nota técnica não autorizou a abertura do certame, a cargo do convenente (peça 151) 
Wilson do Egito Coelho Filho apresentou razões de justificativa em teor similar a Cyro similares às de Cyro da Silva Costa, razão porque destaco as diferenças: (i) atuou no DAQ/Dnit de 11/8/2006 a 31/8/2007, quando assumiu cargo de diretor na Secretaria Especial de Portos; (ii) a Nota Técnica 470/2007-COBRAQ-CGEHPAQ-DAQ não foi conclusiva sobre a adequação do projeto, haja vista o entendimento de que precisava de melhoramentos, o que ocorreu posteriormente no projeto executivo, quando a estrutura naval foi revista; (iii) a citada nota técnica não autorizou a abertura do certame pela convenente (peça 147) .
Carla Renata Moreira Pereira Nascimento aduz que: (i) o parecer jurídico é opinião técnica, fundada na legislação aplicável; (ii) ao advogado público compete assessorar e representar judicial e extrajudicialmente o ente público, tendo o parecer jurídico a forma de ato opinativo sobre providência administrativa a cargo do gestor; (iii) nesse sentido, há manifestações do Supremo Tribunal Federa, que cita; (iv) as cláusulas 4.2 e 12 do edital da Concorrência Pública 2/2007, ao estabelecer a garantia de manutenção de proposta e os critérios para desclassificação das propostas, estão adequadas aos arts. 40, inciso X e 43, inciso IV, da Lei 8.666/1993; (v) a proposta da licitante estava com preço superior ao valor orçado, na variação permitida pelo item 12.1, alínea 'e', do edital, mas foi ajustado ao valor orçado antes da assinatura do Contrato Seminf 7/2008; (vi) a Lei 8.666/1993 não estipula limites para a subcontratação da obra, tampouco determina que esse limite seja fixado em edital, mas como assentado pelo TCU no Acórdão 5532/2010-TCU-Primeira Câmara, "a subcontratação  parcial de serviços contratados não necessita ter expressa previsão no edital ou no contrato, bastando apenas que não haja expressa vedação nesses instrumentos, entendimento que deriva do art. 72 da Lei 8.666/1993 e do fato de que, na maioria dos casos, a possibilidade de subcontratação deve atender a uma conveniência da administração"; (vii) no caso que se analisa, a subcontratação é permitida por lei, não foi vedada no edital e teve a aquiescência da administração, o que afasta a irregularidade alegada pela equipe de auditoria (peça 154) .
Eduardo Souza de Araújo argui que: (i) as medições e correspondentes pagamentos decorreram de serviços executados e de material adquirido para a fabricação de flutuantes, nas quantidades propostas e aprovadas pelo Dnit; (ii) os boletins de medição observaram as composições dos custos dos serviços e foram apresentados sob a forma de prestação de contas ao Dnit; (iii) as notas fiscais encaminhadas, mesmo que apresentadas de forma desordenada, permite comprovar a compra do material e os valores gastos; (iv) sobre a estágio atualizado da obra, o boletim de medição 29, referente a setembro de 2014, que juntou à peça 153, p. 253-265, informou a conclusão de 98% das obras navais, com  87% do cais flutuante executado; (v) todos os boletins de medição são encaminhados ao Dnit nas prestações de contas parciais; (vi) as modificações do projeto inicial foram fundamentadas em estudos técnicos e tiveram por objetivo para atender às particularidades da região, garantir funcionalidade e separação das áreas destinadas a cargas e a passageiros, e por fim aprovadas por meio da Nota Técnica 55/2011-COBRAQ-CGEHPAQ-DAQ; (vii) todos os envolvidos na execução do projeto foram unânimes quanto às melhorias que as alterações trouxeram ao projeto, com otimização do espaço e da logística do terminal fluvial; (viii)  a metodologia utilizada pela equipe de auditoria para ferir variação de 58% do valor do projeto não parece razoável, haja vista que, ao final, o contrato passou de R$ 4.444.500,00 para R$ 4.888.565,45; (ix) não houve dolo ou má-fé na autorização para a subcontratação do serviço naval, por ser serviço especializado e específico, além de não ter representado risco à execução da obra pela contratada; (x) não houve falha na fiscalização da obra, conforme se depreende dos registros nos diários da obra, que juntou à peça 153, p. 12-144; (xi) os atrasos na execução foram justificados, constam dos termos aditivos devidamente publicados no DOU, tendo decorrido, sinteticamente, de embargo da obra por órgão ambiental, intempéries, atrasos nas transferências financeiras e alterações dos projetos (peça 153) .
As razões de justificativa de Lindomar Luiz de Abreu Junior foram apresentadas por meio da Nota Técnica 5/2015-COBRIHIDIDE/CGHPAQ/DAQ, na qual detalha, em ordem cronológica, as providências adotadas no âmbito do Processo 50600.002159/2006-7, referente ao Terminal Fluvial de Cargas e Passageiros do Município de Santarém/PA. Sobre a responsabilidade pessoal do responsável arguido, informa que: (i) tomou posse como analista de infraestrutura de transporte no Dnit em maio de 2010, lotado na Coordenação de Obras Hidroviárias Diretas e Delegadas (COBRHIDIDE) ; (ii) sua participação efetiva no projeto teve início com a análise do projeto básico e a realização de visitas técnicas in loco, quando verificou que a concepção da estrutura naval aprovada não era funcional, em vista da diferença entre as cotas máximas e mínimas dos períodos de cheia e vazante; (iii) exigiu a apresentação de levantamentos topobatimétricos e estudos hidrológicos que pudessem determinar qual a melhor formatação das obras navais, a saber: comprimento da rampa fixa em concreto armado e/ou extensão das pontes de interligação entre a rampa fixa e flutuante principal de acostagem; (iv) de posse desses estudos, nova concepção do sistema de atracação foi definido: um cais flutuante principal de atracação, dois flutuantes intermediários de apoio das pontes de ligação, três berços em concreto armado de apoio dos flutuantes intermediários e três pontes de ligação, como apresenta em ilustração; (v) a nova concepção garantia "áreas adequadamente dimensionadas para atender ao fluxo previsto de passageiros e cargas; instalações de acostagem compatíveis com as embarcações tipo característica do Município de Santarém/PA; e a segregação das áreas de embarque e desembarque de passageiros e veículos leves daquelas destinadas a movimentação de cargas com fluxo de veículos pesados na rampa fixa em concreto armado"; (vi) tais alterações eram imprescindíveis para o início das obras navais dentro dos critérios técnicos preconizados nas Normas Técnicas vigentes da Marinha do Brasil (NORMAM/DPC) e da Associação Brasileira de Normas Técnicas (ABNT) ; (vii) ao assumir, o projeto básico já havia sido aprovado, assim como a majoração do valor contratado para R$ 5.220.246,01, contudo, as análises empreendidas para adequar o projeto naval reduziram tal valor em R$ 331.680,59, e redução no valor contratado a R$ 4.888.565,44, o que representa 9,99% de acréscimo ao que foi inicialmente pactuado; (viii) a metodologia de cálculo dos acréscimos, decorrente do Acórdão 749/2010-TCU-Plenário e objeto de determinação ao Dnit no âmbito do Acórdão 2819/2011-TCU-Plenário, é posterior ao caso que se analisa e não deve ser aplicada ao caso específico (peça 155) .
Em análise às razões de justificativa, a SeinfraHidroFerrovia propõe (peças 157-159) :
acolher as razões de justificativa de Lindomar Luiz de Abreu Junior; 
rejeitar as razões de justificativa de Cledimar Augusto da Silva, Wilson do Egito Coelho Filho e Cyro da Silva Costa, e aplicar-lhes a multa prevista no art. 58, inciso II, da Lei 8.443/1992;
rejeitar parcialmente as razões de justificativa de Carla Renata Moreira Pereira Nascimento e de Eduardo Souza de Araújo, e aplicar-lhes a multa prevista no art. 58, inciso II, da Lei 8.443/1992;
considerar revel Reinaldo Antônio Lisboa Pimentel e aplicar-lhe a multa prevista no art. 58, inciso II, da Lei 8.443/1992.
Feito necessário relato dos fatos, passo a decidir.
IV
A auditoria que se analisa avaliou as providências adotadas pelo Município de Santarém/PA para a construção do terminal fluvial de cargas e passageiros no Bairro da Prainha, às margens do Rio Tapajós, baixo Amazonas, objeto pactuado com o Dnit por meio do Convênio 292/2006-DAQ/Dnit.
Como registrei à peça 103, os achados da equipe de auditoria indicavam a ocorrência de irregularidades que não ofereciam risco de dano ao Erário, razão porque as obras não foram suspensas. Determinei, assim, prévia oitiva das partes relacionadas à execução do objeto, a fim de melhor delimitar a gravidade dos fatos e a abrangência da ação fiscalizadora.
A partir das informações trazidas aos autos, inclusive razões de justificativas dos responsáveis arrolados, que busquei detalhar e referenciar às peças dos autos na introdução deste voto, faço as seguintes considerações:
a construção de terminais fluviais na Região Norte, a partir de projetos padronizados, deu causa a esta fiscalização, como assentado no Acórdão 367/2012-TCU-Plenário;
os preços referenciados no edital da Concorrência Pública 2/2007, e posteriormente no Contrato Seminf 7/2008, estavam de acordo com o projeto básico aprovado pelo Dnit, após sucessivas análises e ajustes requeridos do convenente, não havendo nos autos indício de que houve cerceamento à concorrência ou ofensa aos princípios ditados no art. 3º da Lei 8.666/1993;
concluída a análise do projeto básico, que resultou na revisão de quantitativos e serviços, a proposta da licitante vencedora foi reajustada, a pedido do convenente, com redução no valor a ser contratado, adequando-o ao valor pactuado com o Dnit;
a adaptação do projeto às especificidades do local é o esperado dos gestores, razão porque a proposta de revisão do projeto para adequá-lo às condições de cheia e vazante do Rio Tapajós e permitir a segregação dos serviços de transporte de carga e passageiro, com maior segurança na oferta do serviço, não merece reparo;
a ampliação do projeto naval está devidamente justificada em vista da localização do terminal fluvial e da significativa variação do nível da água do Rio Tapajós durante o ano, de aproximadamente sete metros, conforme registros técnicos;
as modificações feitas no projeto executivo resultaram na majoração do valor do Contrato Seminf 7/2008 em R$ 444.065,44, o que representa majoração de 10% sobre o valor inicialmente pactuado, e redução de 6,35% do valor repactuado com o Dnit em 18/5/2010;
a revisão do projeto executivo, ocasionada pela revisão do processo de atracagem e de operacionalização dos serviços de transporte de carga e passageiros, resultou em variação inferior ao limite máximo permitido pelo art. 65, § 2º, da Lei 8.666/1993 (25%) ; 
as informações trazidas por meio da Nota Técnica 5/2015-COBRIHIDIDE/CGHPAQ/DAQ (peça 155) permitem concluir que as modificações implementadas no projeto executivo foram promovidas com supervisão adequada e suficiente do Dnit, o que resultou em redução de 6,35% nos custos estimados e significativa melhoria na operacionalização dos serviços;
nenhum questionamento há, nestes autos, sobre os preços praticados;
a necessidade de iniciar as obras no segundo semestre, em razão da variação do nível da água, foi arguida pela Prefeita de Santarém/PA em 2007 junto à Casa Civil da Presidência da República, após o projeto ter sido incluído no PAC;
a subcontratação dos Estaleiros Gamboa Ltda. foi parcial, tendo-se justificado ante a especialização do serviço e as características específicas da localidade em que o terminal seria construído, determinante para a definição do sistema de atracagem implementado, não havendo nos autos questionamento quanto à capacidade técnica da empresa e à contraprestação dos serviços subcontratados;
todos os pagamentos feitos à Construtora Mello de Azevedo S.A. estão demonstrados pelas notas fiscais emitidas, a partir das medições realizadas pela Seminf, referenciadas nos recibos da empresa (peça 120, p. 190-305) ;
 a Portaria 627/2008, do Ministério das Cidades, alterou o manual para execução do PAC e permitiu o desbloqueio de recursos para pagamento de estruturas metálicas ou elementos pré-moldados para a construção de "equipamentos públicos", o que justifica a compra de chapas metálicas pela contratada para a execução do projeto naval, conforme notas fiscais juntadas aos autos e registro fotográfico do material depositado no local da obra (peça 115, p. 173-174) ;
os elementos probatórios juntados aos autos permitem concluir que a execução do Termo de Compromisso 292/2006 encerrou-se em junho 2012, quando da realização da presente auditoria;
o último pagamento à Construtora Mello de Azevedo S.A. ocorreu em 19/6/2012 (NFe 2012/78) , totalizando pagamentos no montante de R$ 4.010.372,55, o que corresponde ao percentual de 82% de execução física;
o boletim de medição 21, juntado aos autos pela Construtora Mello de Azevedo S.A. (peça 115, p. 161-171) , apesar de incompleto e com lacunas comprimidas, permite identificar, comparando-se com o boletim de medição 19 (peça 41) , que houve incremento no serviço referente ao item "Cais Flutuante" correspondente a R$ 249.526,98 e execução de 85% do objeto, devendo-se observar que o valor referente a essa medição, contudo, não foi pago à contratada;
os repasses feitos pelo Dnit totalizaram R$ 3.599.110,70, o que é representa 74% do pactuado (R$ 4.888.565,45) e é inferior ao percentual de execução informado no boletim de medição 19 (80%) , juntado à peça 41.
Não há informações nos autos sobre a continuidade da obra, mas pesquisa realizada na internet dá conta de que o "Terminal Hidroviário de Prainha" entrou em operação em meados de março de 2020, como transcrevo:
O terminal beneficia cerca de 30 mil usuários, e resulta do investimento de R$ 3.292.640,99 - recursos financiados pela Caixa Econômica Federal.
"Diante do pedido do prefeito de Prainha, o governador liberou o início das operações no terminal. Por meio de uma ligação, o governador nos autorizou a repassar o terminal para a Prefeitura de Prainha, e assim fizemos. Foi uma medida muito importante neste momento, já que a Prefeitura vai poder monitorar o embarque e desembarque de passageiros na cidade para prevenir o coronavírus", destacou Abraão Benassuly, presidente da Companhia de Portos e Hidrovias do Pará.
O novo Terminal Hidroviário de Prainha tem 405,69 metros quadrados de estrutura física, com terminal de cargas, carrinhos para transporte de bagagens, cadeiras confortáveis, guichês para vendas de passagens, sala para órgãos de defesa social, televisões, bebedouros, banheiros masculino, feminino e para pessoas com deficiência.
O espaço também atende aos padrões de acessibilidade estabelecidos pela Agência Nacional de Transporte Aquaviário (Antaq) . O local também ganhou sinalização interna e paisagismo na área externa.
O terminal tem ainda duas rampas metálicas cobertas, cada uma com 25 metros; duas rampas de 30 metros, cada, e uma rampa de 30 metros para acesso ao flutuante metálico coberto, além de sistemas de amarração e fundeio para embarcações.
Fonte: https://g1.globo.com/pa/santarem-regiao/noticia/2020/03/20/terminal-hidroviario-de-prainha-comeca-a-operar-para-monitoramento-de-entrada-e-saida-de-passageiros.ghtml
No que se refere à participação da Engenheira Naval Marilene Gamboa Braga (CREA 11839-D PA) no desenvolvimento dos projetos básico e executivo, verifico que as Anotações de Responsabilidade Técnica (ART) , juntadas às peças 22-26, comprovam que ela foi a responsável técnica pelo projeto básico (peças 22-23) , a cargo da Seminf, e executivo (peças 24-26) , sob a responsabilidade da Construtora Mello de Azevedo S.A. Nenhuma comprovação há, nos autos, de que ela exercesse a função de responsável técnica do Estaleiro Gamboa Ltda.
Compulsando a base de dados da Receita Federal, verifica-se que a mãe da engenheira é sócia-proprietária do Estaleiro Gamboa Ltda. Salvo por essa informação, não há nos autos comprovação de que Marilene Gamboa Braga, residente em Manaus, exerça alguma função na sociedade.
Nesse sentido, assiste razão à Construtora Mello de Azevedo S.A. quando aduz que a contratação da engenheira encontra amparo na exceção prevista no art. 9º, § 1º, da Lei 8.666/1993:
Art. 9º Não poderá participar, direta ou indiretamente, da licitação ou da execução de obra ou serviço e do fornecimento de bens a eles necessários:
I - o autor do projeto, básico ou executivo, pessoa física ou jurídica; (...) 
§ 1º  É permitida a participação do autor do projeto ou da empresa a que se refere o inciso II deste artigo, na licitação de obra ou serviço, ou na execução, como consultor ou técnico, nas funções de fiscalização, supervisão ou gerenciamento, exclusivamente a serviço da Administração interessada. (grifei) 
No presente caso, nenhuma comprovação documental permite concluir que a Engenheira Naval Marilene Gamboa Braga tenha exercido função dissonante da permitida pela Lei 8.666/1993.
Assim, considerando que não há evidências suficientes de falhas não justificadas capazes de prejudicar a execução das obras do Terminal Fluvial de Cargas e Passageiros do Município de Santarém/PA, objeto do Termo de Compromisso 292/1996, acolho as razões de justificativa apresentadas pelos responsáveis e VOTO no sentido de que o Tribunal adote a deliberação que ora submeto à apreciação deste Colegiado.
TCU, Sala das Sessões Ministro Luciano Brandão Alves de Souza, em 5 de maio de 2020.
WALTON ALENCAR RODRIGUES 
Relator